【裁判字號】    84,重上,115
【裁判日期】    890329
【裁判案由】    確認債權不存在等
【裁判全文】
臺灣高等法院花蓮分院民事判決  八十四年度重上字第一一五號
      上訴人即被上訴人  昭陽建設股份有限公司
      法  定 代 理  人  乙○.
      訴  訟 代 理  人  陳福寧律師
                        甲○○律師
      上訴人即被上訴人  丁○○.
      訴  訟  代理  人  丙○○.
                        李百峰律師
      被  上   訴   人  戊○.
右當事人間因確認債權不存在等事件，上訴人對於中華民國八十四年九月十八日臺灣
臺東地方法院民事判決( 八十四年度訴字第一九號 )提起上訴，本院判決如左：
      主  文
原判決關於駁回上訴人丁○○後開第二項之訴部分及訴訟費用之裁判除確定部分外，
均廢棄。
右廢棄部分，被上訴人昭陽建設股份有限公司應再給付上訴人丁○○以新臺幣一千五
百萬元為本金計算自民國八十三年十月十一日起至民國八十四年三月八日止，按週年
利率百分之六計算之利息。
上訴人昭陽建設股份有限公司之上訴駁回。
第一、二審訴訟費用除確定部分外，由上訴人昭陽建設股份有限公司負擔。
本判決第二項所命之給付，得假執行；但被上訴人昭陽建設股份有限公司於假執行程
序實施前，以新臺幣貳拾玖萬零玖佰伍拾玖元為上訴人丁○○預供擔保後，得免假執
行。
      事  實
甲、上訴人即被上訴人丁○○方面：
  一(一)上訴聲明：求為判決：1.原判決關於駁回丁○○後開第二項之訴部分廢棄。2.
    上開廢棄部分，被上訴人昭陽建設股份有限公司應再給付上訴人丁○○自民國八
    十三年十月十一日起至八十四年三月八日止，以新臺幣一千五百萬元為本金按週
    年利率百分之六計算之利息。3.請就上開第二項聲明部分，依職權宣告假執行。
    4.第一、二審訴訟費用由被上訴人昭陽建設股份有限公司負擔。(二)答辯聲明：求
    為判決：1.上訴人昭陽建設股份有限公司之上訴駁回。2.第二審訴訟費用由上訴
    人昭陽建設股份有限公司負擔。
  二陳述並所用之證據：除與第一審判決所記載相同者均予引用外，補稱：
    (一)按票據為不得享有票據上權利或票據權利應受限制之人獲得時，原票據權利人
      得依假處分程序，聲請法院為禁止占有票據之人向付款人請求付款之處分，票
      據法施行細則第四條定有明文。是得依據上開法律規定請求法院為假處分者，
      僅為「原票據權利人」而已，且法院亦僅係得為禁止占有票據之人「向付款人
      請求付款」之處分至明。上訴人即反訴被告係本件系爭支票之發票人，且於簽
      發系爭支票後即行交付予人而轉讓，依票據法第一百二十六條規定，自有擔保
      支票付款之義務，應屬票據債務人，而非票據權利人，自無依前開法律規定聲
      請為假處分之餘地( 請參見最高法院七十年度台抗字第五一四號裁定，及司法
      院七十二年二月二十四日七十二廳民一字第○一二四號函 )。原審法院竟准其
      所請，以八十三年度全字第一０二號裁定就系爭支票為假處分，已屬於法有違
      ，又遽將上開裁定主文按被上訴人即反訴被告故為扭曲之聲請狀載聲明內容，
      載為「．．．不得向付款人為付款之提示．．．」，更屬錯誤且違法。蓋前開
      票據法施行細則第四條係明文規定「聲請法院為禁止占有票據之人向付款人請
      求付款之處分」，是項假處分既僅係禁止執票人向付款人請求付款，亦即僅係
      付款人得以假處分為由拒絕執票人之付款請求，應非執票人因此即不得向付款
      人為付款之提示。
  (二)支票之付款提示，除具有確定提示時執票人即票據權利人誰屬之效果外，亦屬一
    事實，倘如原判決所謂支票一經發票人聲請假處分，在假處分裁定未依法廢棄前
    ，縱經提示亦不生法律上之效力云云，則是否意謂票據法第二十二條第二項規定
    執票人對前手追索權之時效期間即屬無從進行？既已無提示日可言，倘仍謂該時
    效期間仍得進行，又如何決定其時點？而此一法律強行規定，得否以此而變更？
    倘該假處分之裁定經撤銷，或假處分之執行經撤回，則該提示行為是否即得「回
    復」為有效？票據法第二十二條第二項規定執票人對前手追索權之時效期間是否
    又「回復」為自提示日起算，而任其實際上多已罹於時效，致執票人對前手之追
    索權形同落空？
  (三)支票執票人於票據法第一百三十條所定提示期限內為付款之提示，係其得對前手
    行使追索權之要件，不於票據法第一百三十條所定提示期限內為付款之提示者，
    並生對於發票人以外之前手喪失追索權之效果，復為票據法第一百三十一條、第
    一百三十二條所明定，且非任意規定。倘依被上訴人即反訴被告於原審所主張，
    聲請對票據為假處分者，執票人即不得為付款提示之繆論，無異票據執票人對其
    前手即非該假處分事件當事人之追索權亦因該假處分而盡遭剝奪，該假處分當無
    如此龐然之對世效力，又能及於非該假處分事件之當事人間，無待煩言。
  (四)上訴人即反訴被告所提起之消極確認本訴，如其受敗訴之判決，依實務上通說見
    解，並不認即反有積極確認上訴人即反訴原告權利存在之效果；設若執票人因上
    訴人即反訴被告聲請假處分即不得為付款之提示，縱經提示亦不生法律上之效力
    ，則無異係認支票發票人如反訴被告者，竟得先藉假處分及訴訟程序抵賴拖延經
    年後，再以罹於短期時效為由，對執票人拒付票款。又豈非認支票發票人均得故
    以聲請假處分之方式，脫免其應負之票據債務，而規避票據法第一百二十六條規
    定之擔保付款義務？如此一來，又有何人敢收取支票？此當非假處分之為保全程
    序之立法意旨，尤非票據之為支付証券、流通証券之存在目的。
  (五)尤有甚者，本件系爭支票倘係由該假處分裁定效力所不及之第三人所提示( 例如
    上訴人執有支票後又再轉讓予第三人 )，該第三人既不受假處分之拘束，是否仍
    可謂其人之提示不生法律上之效力？又能否謂該第三人不得主張依票據法第一百
    三十三條規定，向支票債務人請求自為付款提示日起之法定利息？倘該第三人向
    其他票據債務人追索後，而由其他票據債務人執有系爭支票，能否仍得謂該提示
    亦無法律上之效力？倘係上訴人因受該第三人之追索，而又再度執有該支票，自
    應認該第三人有效之提示票據效果為上訴人所承繼，而非一經上訴人執有，即使
    原屬有效之提示行為轉為無法律上之效力，原可請求自為付款提示日起之利息即
    轉為不可。而倘上訴人得轉向其他票據債務人追索，由其他票據債務人再執有該
    支票時，竟使該初始之提示行為又再度「復活」。
  (六)從而，足徵原判決認被上訴人即原審反訴原告所執有，由上訴人即反訴被告所簽
    發之支票，經上訴人聲請實施假處分後，即不得向付款人為提示，縱經提示亦不
    生法律上之效力云云，因而駁回被上訴人即反訴原告依票據法第一百三十三條規
    定，請求自提示日即八十三年十月十一日起，按週年利率百分之六計算利息之請
    求，改從反訴狀繕本送達翌日始起算利息部分，應非正確，至嫌違誤。
  (七)復按支票乃文義證券及無因證券，證券上之權利義務悉依證券上所載文句而決定
    其效力，從而支票上權利，依支票文義而發生，與其基礎之原因關係各自獨立，
    支票上權利之行使不以其原因關係存在為前提，故其原因關係不存在或無效時，
    執票人仍得依支票文義行使其權利，最高法院四十九年台上字第三三四號判例著
    有明文。又票據為文義證券( 形式證券 )，不允債務人以其他立證方法變更或補
    充其文義乙節，亦經最高法院民國七十七年四月十九日七十七年第七次民事庭會
    議決議在案。
  (八)上訴人於原審起訴狀內及在原審審理時既均已自認本件系爭支票為真正，且曾因
    以系爭支票交換原先屆期支票而支付利息之事實，復於其八十五年二月十六日上
    訴理由狀內自認系爭支票之簽發原因，自已難對執票人即被上訴人抵賴主張系爭
    支票債權不存在。上訴人所提八十三年三月七日協議書之但書簽署人與被上訴人
    所提同日但書之簽署人不同，係因當日在台東市○○路二五六號上訴人公司址同
    時簽訂該協議書及但書時，戊○○○並不在場( 當時在場之人有乙○○、李榮義
    、陳宗仁、李素勤、黃美、張大東、江宏志及莊憲忠等人 )，有鑑於路途距離遙
    遠，乃約定以相對簽署出具該項但書文件交對方收執所致，業據被上訴人一再陳
    明，復為上訴人於原審言詞辯論時所不爭執，依民事訴訟法第二百八十條第一項
    規定，亦應已視同自認。上訴人今為抵賴，故竟翻異前詞，主張被上訴人所提出
    上開但書之簽署人莊憲忠簽名為偽造云云，無非意圖撤銷前所為之自認，其非合
    法，自不待言。而上訴人又於  鈞院審理時自認雙方確有如該但書內容之約定等
    語，且查該但書除有莊憲忠其人之簽名外，尚經其蓋用印章，已足見上訴人空言
    否認上開簽名之真正，除可謂為意在拖延訴訟外，應無他解。
  (九)非但莊憲忠本人於八十四年九月十三日在原審到場作証時亦未曾為該項但書簽名
    係屬偽造之主張，揆諸前揭最高法院判例意旨，縱支票之原因關係不存在或無效
    時，執票人既仍得依支票文義行使其權利，況且依票據法第十三條規定，上訴人
    就系爭支票亦不得以其與戊○○○間所存抗辯事由對抗執票人即被上訴人，是本
    件亦本無須提及上訴人與戊○○○間八十三年三月七日但書之事，被上訴人又何
    須如上訴人所妄稱，偽造上開但書內莊憲忠其人之簽名？再被上訴人係據上訴人
    自認為真正之系爭支票，主張有票據上之權利，上訴人今竟主張被上訴人「以變
    造之『但書』證明其權利」云云，顯屬誤解，亦與前揭最高法院決議見解顯有不
    合。
  (十)戊○○○係因上訴人信用欠佳，屢有要求延緩原先票期，交換先前支票之情，而
    將本件系爭一千五百萬元支票連同另紙亦係由原告所簽發，同由台灣中小企業銀
    行台東分行擔任付款人，八十三年五月十日期，票號七七八０一五號，面額一千
    萬元支票( 上開支票已由被上訴人提示兌領，上訴人對此亦從無任何爭執，亦應
    已視同自認 )，一併轉讓予被上訴人，而被上訴人確實有支付相當之對價始取得
    系爭支票乙節，亦據於原審提出彰化商業銀行花蓮分行存摺( 有八十三年三月十
    八日支出五百萬元之記錄可考 )，及花蓮市第一信用合作社中山分社所簽發，以
    台灣銀行花蓮分行擔任付款人之面額二千萬元支票影本為証，絕非上訴人今所主
    張係事後拼揍而成，上訴人主張戊○○○借二千五百萬元必是現金且是急用云云
    ，無非係其片面臆測之詞，毫無根據，自無可採。
  (十一)況且被上訴人與戊○○○間轉讓二千五百萬元債權乙節，上訴人知之甚詳，蓋上
    訴人曾因本件債務而提供座落台東市○○段一一七地號等十五筆土地為戊○○○
    設定抵押權，以為擔保，嗣因被上訴人與戊○○○間為債權之讓與，該項抵押權
    亦隨之由戊○○○讓與被上訴人，此除有被上訴人於原審提出上開東海段一一七
    地號土地登記簿謄本附卷足考外( 請參見該謄本他項權利部第五頁主登記次序陸
    ，附記登記次序貳部分 )，該項抵押權之讓與登記，復曾經土地所有權人即上訴
    人同意，並於相關書面文件上蓋用公司及法定代理人印鑑章乙節，亦有土地他項
    權利移轉變更契約書及上訴人公司變更登記事項卡各乙件可資証明 (影本請參見
    被上訴人於八十五年三月二十六日所提答辯續狀附証一、二號 )，足見被上訴人
    與戊○○○亦曾將債權之讓與通知債務人即上訴人，上訴人今竟諉稱對被上訴人
    與戊○○○間之債權讓與毫不知情，對被上訴人有所謂「人的抗辯」，對戊○○
    ○亦得抗辯云云，實無可採，益顯其心虛狡賴。
  (十二)上訴人所指被上訴人之母黃美與其於八十三年三月七日所簽訂協議書後附但書所
    示簽交戊○○○之五紙支票，其中發票日為八十三十月十日，面額一千五百萬元
    ，迭經上訴人自認為真正者，即為本件系爭支票。另發票日各為八十三年五月十
    日、同年九月十日，面額各為一千萬元及一百九十萬元，係被上訴人與戊○○○
    間讓與債權所取得，亦據被上訴人陳明，當然係由被上訴人提示兌領。至上訴人
    簽發另紙發票日為八十三年八月十日，面額一千萬元之支票，因非交付被上訴人
    ，亦非被上訴人所執有，究為何人所提示，自非被上訴人所得過問，縱如上訴人
    所主張係訴外人陳勝德所提示，與被上訴人又有何干？
  (十三)至發票日為八十三年三月十五日，面額五百萬元之該紙支票，原載發票日為八十
    三年三月十日，此有前開但書及所附支票影本可查，因上訴人屆期無法兌現，乃
    以若有退票將影響上訴人向台灣中小企業銀行申貸建築融資之核撥為詞，要求戊
    ○○○延為同年三月十五日，詎再次屆期，仍無法兌現，乃又要求戊○○○切勿
    提示該支票，以免因退票而影響上開建築融資之核撥，並稱願於該建築融資核撥
    時給付現金以換回該紙支票，迨八十三年三月十七日上開建築融資果獲核貸，上
    訴人乃通知戊○○○前來台東憑票取款，戊○○○乃託被上訴人之母黃美攜該支
    票前來台東向上訴人查証是否確實有錢可領，黃美來台東後查知上開建築融資確
    已核撥，又顧及一人攜帶五百萬元現款，安全堪慮，乃在台東以自己之銀行帳戶
    提示兌領，旋於翌日即八十三年三月十八日再由自己帳戶提領五百萬元，以彰化
    商業銀行花蓮分行簽發，由台灣銀行花蓮分行擔任付款人之同額支票交付戊○○
    ○( 請參見被上訴人於八十五年五月二十八日所提答辯續一狀附証一號 )，並經
    戊○○○兌領，此應無任何不合情理之處。
  (十四)且上訴人簽發交付前開五張支票後，又經背書人貫申建設股份有限公司於原為空
    白之受款人欄內填入戊○○○姓名而改為記名式票據，倘未經戊○○○在票背蓋
    章，黃美亦無從代為提示兌領。上訴人竟以該紙支票係經黃美兌領即任意誣指為
    受有侵害，不外賴債之濫詞，復謂前開五張支票理應全部由蕭女兌領，始符情理
    云云，顯然對被上訴人主張與戊○○○間有債權讓與之事實，置若罔聞。而上訴
    人倘非對戊○○○負有債務，何須提供土地為之設定抵押權，並簽發交付支票，
    又經多次要求延期換票？上訴人於今竟主張蕭女應提出証據証明上訴人有獲得貸
    借之四千萬元云云，實屬倒果為因之說，不足採取，無庸贅言。又前述五張支票
    均非被上訴人之母黃美所簽發，復係經上訴人要求換票而來，上訴人竟主張黃美
    係「利用」該五張支票，欲「套出」其資金云云，實不知所云，莫名所以。
  (十五)又黃美偕詹月鳳於八十二年五月三十日與上訴人所訂合約書第七條(五)明白約定：
    「乙方( 指上訴人 )提供東海段一二九號等十五筆土地詳如附表(一)，供甲方( 指
    黃美及詹月鳳 )作為先前融資擔保或或另行借貸，．．．．」等語，上訴人於今
    竟主張上開合約書內對向戊○○○抵押借款之事隻字不提，設定時間不合情理云
    云，豈非睜眼說瞎話，空口狡賴？且上訴人於八十二年六月五日為戊○○○在其
    所有座落台東市○○段一一七地號等土地設定抵押權時，仍係由上訴人及上訴人
    之原任董事長李榮權於相關申請登記書類上蓋用印鑑章( 請參見被上訴人於八十
    五年五月二十八日所提答辯續一狀附証五號 )，復係由上訴人自行囑台東市五福
    代書事務所辦理登記事宜，並非黃美經手，足見該抵押權之設定與陳宗仁或黃美
    顯屬無關。上訴人空言主張係陳宗仁擔任董事長，公司印信及土地權狀已交付黃
    美之便，乃有該抵押權之設定，或係黃美、陳宗仁勾串戊○○○而虛偽登記云云
    ，不惟未據舉証以實其說，徵諸上情，益見上訴人此一主張實屬嫁禍諉卸之騙詞
    ，毫無可採。而乙○○於八十二年八月間以後始擔任上訴人之法定代理人，復於
    相關案件中，均推稱自己僅係名義上之負責人亦即人頭，自己所營水果批發生意
    繁忙，對上訴人任何事務均非知情云云，乃上訴人竟又主張該抵押權登記( 早於
    八十二年六月間即登記 )，為乙○○及其他公司股東事先所不知悉云云，乙○○
    當時既非上訴人登記有案之股東，姑勿論其知悉該抵押權登記與否與本件究有何
    關，上訴人所謂「其他公司股東」，亦誠不知究指何人？
  (十六)本件系爭支票係上訴人自認於八十三年三月七日獲得同意延期而簽發，以換回原
    由戊○○○所執有，發票日均為八十三年五月十日，面額各為二千萬元，均以台
    灣土地銀行台東分行為付款人，票號各為一三四二六一號、一三四二六二號之支
    票二紙。上述二張支票，依卷附八十三年三月七日但書之附件支票影本所示，係
    由乙○○蓋用自己及上訴人之發票印鑑章而簽發( 請參見被上訴人於八十五年五
    月二十八日所提答辯續一狀附証六號 )，上訴人竟主張係黃美、陳宗仁勾串戊○
    ○○於抵押權設定之同時「偽開」云云，顯屬不實，應無可採。上開二紙面額各
    為二千萬元之支票，又係上訴人於八十二年十一月四日要求延期半年清償，以換
    回原先於同年六月間簽發，均為同年十一月十日期之二紙面額亦各為二千萬元支
    票而簽發交付戊○○○。倘戊○○○於八十二年十一月間不同意延票，堅持提示
    兌領該二紙合計面額四千萬元支票，上訴人因此項退票紀錄，嗣後應無從獲得銀
    行之建築融資，其東海國宅之興建勢必作罷，已投入之資金亦必盡付流水，上訴
    人於今當無可能一方面坐享出售該國宅之獲利，一方面則對助其建成該國宅之人
    ，盡皆抵賴否認自己應負之債務而興訟不絕。
  (十七)要求換開支票以延期清償，衡情僅為債務人之發票人有之，絕非執票人所樂見或
    出於執票人之要求，上訴人竟主張係黃美等人( 不知究指何人等 )以「偽開」之
    二張面額二千萬元支票屆期為詞，要求上訴人換開該五張支票而詐騙云云，實屬
    引人失笑，顯違事理之說，亦無怪其對自己如何「受騙」，瞠目無從說明。上訴
    人主張被上訴人係惡意取得系爭支票，或其係受詐欺而簽發系爭支票，或被上訴
    人對之共同加害，有侵權行為云云，無非狡賴債務之託詞，復未據舉証以實其說
    ，自無可採。其主張所謂撤銷發票之意思表示云云，自非合法( 上訴人主張所謂
    詐害行為迄今尚不滿兩年云云，亦不知究從何時起算？ )。被上訴人對其亦無負
    任何債務可言，上訴人自無任何債權可得主張與其應負本件系爭支票債務相抵銷
    ，是其抵銷之主張，毫無可採，自不待言。
  (十八)上訴人在  鈞院八十五年度重上字第三０號事件中提出供鑑定之帳冊，多係其片
    面製作之私文書，形式真正及實質真正均值懷疑，是鑑定報告內所謂「憑証不足
    」或「憑証多於支出」或所謂「資金流向不明」云云，均係上訴人公司內部帳証
    管理之問題，甚至乃上訴人故為隱匿或作偽，與被上訴人毫無關係。而被上訴人
    之母黃美、詹月鳳與上訴人在合約期間內既有上訴人公司之會計林淑燕製作轉帳
    傳票，該等傳票復經黃美、詹月鳳、上訴人公司董事長陳宗仁、總經理鄭輝煌及
    其際掌控者李榮義等人，幾乎逐日覆核簽認每筆收支情形，自非得認係欠缺憑據
    。況且黃美主張與詹月鳳共同投入工程款九千二百八十四萬一千零四十五元之金
    額係迭經會算，始載明於八十二年八月十日所訂「協議書之補充約定」內，是前
    開鑑定報告內猶有謂「無憑証」云云，自有未合。
  (十九)鑑定報告內復有所謂關於「」屬償還陳宗仁之工程款只有傳票者」，所指之轉帳
    傳票，係經陳宗仁、李榮義、鄭輝煌、詹月鳳及黃美等人共同簽認，亦係依八十
    二年五月三十日合約書第四條：「 (合約) 雙方共同建立會計帳目，每月簽章認
    定」之約定而來。上述簽認即係上訴人公司對被上訴人與詹月鳳償還上訴人已付
    工程款之簽收，該「償還陳宗仁」即係償還上訴人公司之意思，業據証人即當時
    上訴人公司會計林淑燕於鈞院八十五年度重上字第三０號事件八十七年五月二十
    二日準備程序期日証述明確。
  (二十)又林淑燕在台灣台東地方法院檢察署檢察官偵查中所稱之被上訴人叫其記的帳云
    云，係指關於黃美與詹月鳳依約應償還上訴人公司訂約時業已支付工程款四千萬
    元之部分而言( 依林淑燕嗣後說明，似亦僅八十二年六月二十六日該筆一千三百
    萬元，及八十二年六月二十九日該筆二百零八萬元而已 )，並非上訴人公司全部
    之帳目均係徒憑黃美空言指示。而黃美、詹月鳳與上訴人公司合約期間係由林淑
    燕擔任會計無訛，工程款部分均有照實記載，亦確有支付，帳目內相關憑証亦均
    已附在傳票之後，惟有若干確實付款但無憑証，各等節，亦據証人林淑燕於  鈞
    院八十五年度重上字第三０號事件八十七年五月二十二日準備程序期日証述明確
    。亦足見鑑定會計師之鑑定報告內所謂上訴人公司帳目內無憑証或無適當之憑証
    云云，要屬上訴人公司內部帳目管理，或是否果真涉及隱匿之問題，究不得諉責
    予他人。
  而上訴人公司當時預售房屋之收入款項，均係交付予李榮福即上訴人公司前任總
    經理，或陳宗仁即上訴人公司前任董事長，或李素勤即陳宗仁之妻乙節，亦據証
    人即上訴人公司當時業務部成員陳汶榕於  鈞院八十五年度重上字第三０號事件
    八十七年五月二十二日準備程序期日到場証述明確。足見上訴人於本件主張其另
    有一千餘萬元之售屋收入款項為黃美所侵占云云，要屬其一貫誣攀諉卸之詞，實
    非可信，其所為抵銷之主張，亦無可採。
  上訴人除與被上訴人間進行本件訴訟外，另與被上訴人之母黃美在  鈞院有八十
    四年度重上字第一一六號、八十五年度上字第二九號、八十五年度重上字第三五
    號、八十五年度上字第四二號、八十五年度重上字第三０號等訴訟事件。八十六
    年五月間，因  鈞院勤股命將上述六件進行所謂之合併審理，是以自八十六年五
    月間起至八十九年一月間  鈞院學股諭示將予分別判決止，其間訴訟進行之卷証
    均在八十五度重上字第三０號之卷內，是除援用本件前所為聲明、陳述及証據外
    ，並請參酌該八十五年度重上字第三０號確認債權不存在事件中之卷証，併予陳
    明。
綜上所述，被上訴人與戊○○○間轉讓債權之事，為上訴人所明知，被上訴人就系爭
支票既為戊○○○之後手，依票據法第十三條規定，上訴人亦不得以其與戊○○○或
黃美間所存之抗辯事由對抗執票人即被上訴人，上訴人訴請確認該支票債權不存在，
自屬無據，原審因為其敗訴之判決，自無違誤。上訴人猶提起上訴，自無理由，應予
駁回。而原判決認被上訴人即原審反訴原告所執有之系爭支票，經上訴人聲請實施假
處分後，即不得向付款人為提示，縱經提示亦不生法律上之效力云云，因而駁回被上
訴人即反訴原告依票據法第一百三十三條規定，請求分別自提示日即八十三年十月十
一日起，按週年利率百分之六計算利息之請求，改從反訴狀繕本送達翌日起算利息部
分，則非正確，乃屬違誤( 見原審另案八十四年度訴字第一八八號判決 )，應予廢棄
改判。
乙、上訴人即被上訴人昭陽建設股份有限公司( 下稱昭陽公司 )方面：
  一聲明：Ａ上訴之聲明
    (一)原判決除駁回被上訴人( 反訴原告 )其餘之反訴及該部分訴訟費用之負擔暨免
      為假執行之宣告部分外均廢棄
    (二)右開廢棄部分，被上訴人丁○○在第一審之反訴及假執行之聲請均駁回。
    (三)確認被上訴人持有上訴人所簽發付款人台灣中小企業銀行台東分行票號七七八
      ０一七發票日八十三年十月十日面額新台幣壹仟伍佰萬元支票乙紙之票據債權
      不存在。
    (四)第一、二審訴訟費用由被上訴人負擔。
    (五)如受不利判決，請准以現金或等值台灣中小企業銀行台東分行可轉讓定期存單
      供擔保後得免為假執行。
          Ｂ答辯之聲明
    (一)請求駁回上訴。
    (二)上訴費用由被上訴人負擔。
    (三)如受不利判決，請准以現金或等值台灣中小企業銀行台東分行可轉讓定期存單
      供擔保後得免為假執行。
  二陳述並所用之證據：除與原判決所載相同者均予引用外，補稱：
    (一)按當事人授受票據，其背後必有其原因之法律關係存在，此項原因關係雖與票
      據關係分離，不因原因關係之有無或消長而受影響。惟票據關係，對於其目的
      之原因關係本具有手段之性質，法律所以承認票據關係之無因性，無非為保護
      善意之第三人，加強票據之流通，是以票據仍為原因關係之當事人所持有時，
      自應顧及手段與目的( 原因關係 )間之調和，就關係人之利益予以合理之調整
      ，准許票據債務人得對於直接之執票人得提出原因關係欠缺或消滅之抗辯，而
      且明知此項抗辯之存在而取得票據之第三人，亦無保護之必要，故債務人此項
      原因關係消滅或不存在之抗辯，對惡意之第三人亦得主張之。最高法院七十年
      台上字第二二一號判決亦揭示：「票據雖為無因證券，但在直接當事人間並非
      不得以原因關係不存在或消滅而為抗辯」「受讓票據，係出於惡意時，依票據
      法第十三條但書規定，票據債務人得以自己與發票人或執票人之前手間所存人
      的抗辯之事由，對抗執票人」( 最高法院六十七年台上字第一八六二號判例參
      照 )，同法第十四條第二項規定：「無對價或以不相當之對價取得票據者，不
      得享有優於其前手之權利」。準此，本案之關鍵有三：
      1.上訴人公司何以簽發系爭支票與被上訴人黃美？兩造間所以發生授受票據原
        因之法律關係若何？
      2.該項原因關係是否自始欠缺或已消滅？
      3.被上訴人丁○○何因該票據，其取得該票據是否明知上訴人公司存有人的抗
        辯之事由？其間有無對價關係？
        茲就上開各點分述如下：
      1.系爭支票，上訴人公司係為清償黃美因委任關係所代墊之工程款，並非清償
        消費借貸之借款：
        (1)本件上訴人與被上訴人黃美間所以發生如此糾纏不清債權債務關係，緣起
          於兩造5.簽訂之合約書，是以首應探究者，乃兩造5.簽訂之合約
          書究係何性質？查該合約書其前言稱：「為東海國宅興建工程順利進行，
          提供資金及協助管理工程之報酬，雙方議定條件如后」，第三條約定：「
          乙方( 上訴人公司 )原投資興建之東海國宅工程資金不足，今委由甲方 (
          黃美 )代籌工程資金，建築融資交甲方全權支配運作，乙方不得干涉，全
          部工程資金由甲方運作代為先行支付．．．」；同約第四條約定：「工程
          費用之開支全部由甲方依工程進度負責先行代支工程應付款．．．，合約
          成立後，所有甲方先行支付之款項，由付款日起至償還日止，乙方應每月
          依銀行放款利率繳交全額利息，並於每期工程款支付時，乙方同意該期工
          程款支付百分之二十五為協助管理之報酬，雙方共同建立會計帳目，每月
          簽章認定」；第五條約定：「建築完成後，乙方同意每建坪支付甲方新台
          幣一萬元之報酬金」；第六條約定：「．．．，客戶應繳之配合款收入，
          甲乙方同意各收取二分之一，工程完工時，乙方授權甲方辦理房屋貸款，
          優先償還甲方所有代支之全部工程款及管理報酬」；第七條約定：「為配
          合建築融資手續辦理，乙方同意變更事項如下：(1)原承攬營造廠任由甲方
          自行處理(2)公司負責人為陳宗仁，總經理鄭輝煌(3)公司制度為董事長制(4)
          公司印信交由甲方保管」。
    (2)兩造所訂上開合約書，既明載上訴人公司原投資興建之東海國宅工程資金
          不足，委由黃美代籌工程資金，建築融資交甲方全權支配運作，全部工程
          資金由黃美運作代籌代付，並代收客戶之配合款，雙方共同建立會計帳目
          ，每月簽章認定，公司印信交由黃美保管，建築完成後，上訴人公司同意
          每建坪支付黃美一萬元之報酬金，合約期間，被上訴人黃美負有代管上訴
          人公司代付工程款及代收承購款之義務，而上訴人公司則於建築完成後，
          應支付報酬與被上訴人黃美，足徵上訴人公司係委託被上訴人黃美代管代
          收代付東海國宅之事務，而被上訴人黃美允為處理之委任契約。
        (3)雖被上訴人主張其係將金錢借與上訴人公司，兩造僅發生消費借貸法律關
          係等語，就被上訴人黃美將款項存入上訴人公司乙節，雖與消費借貸法律
          關係類似，但當事人一方交付金錢或替代物與他方，並約定移轉所有權者
          ，在交易習慣上，並不以消費借貸為限，如何區別其契約之歸屬，自應以
          當事人之本意及經濟目的為斷。本件被上訴人所以將款項存入上訴人帳戶
          ，係為代償上訴人公司之工程款，與一定之目的有不可分離之關係，此與
          消費借貸單純將金錢所有權移轉他方即生效力，不具一定之目的已有不同
          ，且消費借貸為單務契約，而本件上訴人負有給付報酬之義務，為有償雙
          務契約，更何況被上訴人依據該契約，尚負有代管代收之義務，足證兩造
          間非以消費借貸為目的，而係託被上訴人代管代收代付東海國宅為目的，
          上訴人顯係委託被上訴人處理事務，被上訴人允為處理之委任契約，與消
          費借貸契約無關，被上訴人將款項存入上訴人帳戶，不過受任代籌資金支
          付工程款，履行其受任事務之內容而已，被上訴人主張兩造法律關係為消
          費借貸云云，顯與事實不符，自不可採。
  (二)被上訴人黃美必須有代墊工程款之事實，上訴人始有給付系爭票款之義務：
    1.兩造上開契約，係委任契約，已如上述。而上訴人所以簽發系爭支票與被上訴
      人黃美，係為清償被上訴人黃美於受任期間代上訴人公司支付工程款與第三人
      ，其間之票據原因關係係受任人基於委任關係所支出必要費用之償還請求權，
      而非消費借貸契約之返還請求權，故必須被上訴人黃美因處理委任事務所支出
      之工程款，上訴人公司依民法第五百四十六條規定始負償還之義務。申言之，
      倘被上訴人黃美於合約期間並未代上訴人公司支付上述工程款或其代支之工程
      款業已消償或抵銷而消滅，則該項票據原因即自始不存在或已消滅，被上訴人
      黃美持有系爭支票之原因即有欠缺。揆諸首開說明，上訴人公司即得為票據之
      抗辯，拒絕票據債務之履行。至於兩造事後所定之7.、8.10.等各合約，
      無非解決5.合約所衍生之糾紛，其基本之原因關係並未改變，亦未因新約
      之訂定而消滅。
    2.本件被上訴人黃美雖主張其曾流入上訴人帳戶九二、八四一、○四五元云云，
      惟查被上訴人資金是否流入上訴人帳戶係一事，有無代上訴人公司支付工程款
      又係一事，被上訴人黃美縱有將款項存入上訴人帳戶，但其於代管上訴人公司
      期間，亦非不得再自行領出。徵諸被上訴人於合約期間，6.1.即在土地銀行
      台東分行設立000－000－0000－0支票存款帳戶，所簽發之支票係
      上訴人公司，陳宗仁、詹月鳳及黃美共同蓋章，有印鑑卡及支票影本在卷可憑
      ，證人郭淑燕亦證稱：黃美在上訴人公司期間，都由黃美管理，印鑑章亦在黃
      美處，陳宗仁只是傀儡等語甚明，故被上訴人自不得以存入上訴人帳戶九二、
      八四一、○四五元為其已支付工程款九二、八四一、○四五元之證明。易言之
      ，被上訴人黃美曾流入上訴人公司帳戶若干款項，與被上訴人代付工程款之待
      證事實無關，不得以被上訴人黃美曾存入上訴人公司帳戶若干款項，即認為被
      上訴人代付工程款之待證事實已得到證明，從而被上訴人主張曾存入上訴人公
      司帳戶九二、八四一、○四五元，其票據原因關係存在乙節，顯不足採。
  (三)被上訴人黃美依據5.合約代上訴人墊付之款項僅有四二、八七三、六一一元
    ：
    1.查被上訴人黃美依據兩造5.合約書，究竟代上訴人墊付若干款項，業經鈞
      院囑託育嘉聯合會計師事務所鑑定明確，製作鑑定報告書在卷可證，茲依據該
      會計師事務所之鑑定報告陳述如下：
      Ａ．代墊工程款及工資借支二八、一八四、三六二元：
        (1)依會計師之鑑定報告，支付工程款及工資借支者計四三、六九三、八○四
          元，其中有疑慮者計一五、五○九、四四二元，餘應屬支出流向清楚( 見
          鑑定報告第二十一頁 )，是以應認被上訴人依合約所支出之代墊款為四三
          、六九三、八○九元減一五、五○九、四四二元等於二八、一八四、三六
          二元。
        (2)至於該有疑慮之一五、五○九、四四二元，依會計師之鑑定報告，或全無
          憑證，或發票抬頭為他人，或支票金額多於憑證，或憑證與票據權利人不
          符，自不得為被上訴人黃美已代墊工程款之證明。
        (3)且依商業會計法規定，凡商業之資產負債或淨發生增減變化之事項，稱為
          會計事項，會計事項涉及其商業本身以外之人，而與之發生權責關係者，
          為對外會計事項，對外會計事項之發生，應取得進貨發票或統一發票等足
          以證明之原始外來憑證，公司對外會計事項，即應根據此項外來之原始憑
          證為記帳憑證，此參照商業會計法第十一條至第十七條規定甚明，倘未能
          提出上開憑證，即無法為明確審認，不能證明有支付工程款之事實，自應
          將之剔除，不予認列。
      Ｂ．代支付十紙票據共九、九九五、○○○元：
        依兩造5.合約第九條約定，上訴人公司已開出公司支票十二張，總計一
        ○、九九五、○○○元，被上訴人黃美負責清償，上開十二張支票，依會計
        師鑑定報告，除其中二張支票未兌現計一、○○○、○○○元外，實際已支
        付九、九九五、○○○元。
      Ｃ．上訴人公司各帳戶餘額四、六九四、二四九元( 該款尚包括陳宗仁第一銀
        行台東分行活期儲蓄存款00000000000帳戶內之款項 )。
      以上足以證明被上訴人黃美依5.合約，充其量僅代上訴人支付四二、八七
      三、六一一元而已。
    2.至於6.自上訴人公司台灣中小企業銀行台東分行兌領之一千三百萬元，依
      據會計師之鑑定報告，其支票存根所載之受款人為黃美，委託提示人亦為黃美
      ，該款既非依兩造合約約定為上訴人公司代墊工程款而支出，顯然欠缺票據原
      因關係，自不得向上訴人公司求償票款，雖被上訴人黃美主張上訴人公司曾向
      其貸款購買土地，該一千三百萬元即係清償該土地款云云，惟查：
      (1)兩造間所以發生授受票據原因之法律關係，既係委任關係所生之代墊工程款
        返還請求權，並非借貸關係之返還請求權，故即使有被上訴人所主張借款購
        買土地之事實，亦與本件票據原因關係無干，被上訴人黃美所主張之該一千
        三百萬元，其票據原因關係自始不存在，自不能算入系爭票款債權。
      (2)且上訴人公司所有土地係李榮福、李素勤等人於6.以李榮權名義向洪謙
        博買受後，再籌組昭陽建設公司，並以買受之土地，充作股東之出資，李榮
        福等股東購買土地之款項何來，顯與上訴人公司無關。又依公司法第一百五
        十四條規定，股東對公司之責任，以繳清其股份之金額為限，故繳納股款係
        股東之義務，該項股款，依公司法第一百三十一條第三項規定，雖得以公司
        事業所需之財產抵繳之，但股款一經繳納，即成為公司之資本，並非公司對
        股東之借貸，公司不可能為股東清償其為繳納股款所負之債務。
      (3)況依公司法第一百六十七條規定，公司除有特別規定外，不得自將股份收回
        、收買或收回質物，否則公司負責人應負刑責。上訴人公司若有為股東清償
        其出資之事實，無異資本之減少，自將股份收回，該行為違反強禁規定，依
        法無效，從而被上訴人上開主張顯不足採。
    3.另被上訴人黃美主張所謂償還陳宗仁工程款之三九、○○○、○○○元乙節，
      經查上訴人公司既無積欠陳宗仁工程款之事實，其票據原因關係自始不存在，
      上訴人自得拒絕履行。又資金流向不明者五、四五二、九九二元更與上訴人公
      司無關，自不待言、
  (四)被上訴人黃美代墊之款項四二、八七三、六一一元，上訴人公司已因清償或抵銷
    而消減：
    依會計師之鑑定報告，被上訴人黃美縱曾代上訴人公司墊付四二、八七三、六一
    一元，惟該債權，上訴人已因清償或抵銷而消滅：
    Ａ．依會計師之鑑定報告，八十二年六月二日至八十二年八月三十一日止，即被
      上訴人黃美於代管上訴人公司期間，售屋款收入一○、八二三、○○○元，未
      入公司之現金帳或銀行存款簿，該款上訴人公司主張抵銷。
    Ｂ．上訴人公司已清償詹月鳳一千六百三十萬元，依兩造5.合約書，詹月鳳
      亦係受任人之一，上開四二、八七三、六一一元代墊款，係包括詹月鳳之支付
      款，因上訴人公司已清償詹月鳳一六、三○○、○○○元，上訴人該項給付行
      為生清償代墊工程款債務之效力。
  Ｃ．代被上訴人黃美清償戊○○○二千五百萬元，按受任人因處理委任事務，負
      擔必要債務者，得請求受任人代其清償，民法第五百四十六條第二項定有明文
      。上開二千五百萬元，據被上訴人黃美稱係因其處理委任事務，對戊○○○負
      擔必要債務，並由上訴人公司代償者，上訴人公司於代償範圍內，生消滅被上
      訴人代墊款債務之效力。
    以上足證被上訴人黃美之票據債權，其原因關係已不存在，其請求顯無理由。
  (五)關於被上訴人戊○○○、丁○○部分：
    1.依最高法院七十五年台上字第一三四三號判決揭示：「受任人本於委任人所授
      與之代理權，以委任人名義與他人為法律行為時，固直接對委任人發生效力，
      若委任人以自己名義與他人為法律行為，則對於委任人不生效力，其委任人與
      法律行為之他造當事人間，自不發生何等法律關係」。本件上訴人公司係委由
      被上訴人黃美代管代收代付東海國宅事務，被上訴人黃美處理事務所支付之費
      用何來，與上訴人公司無關，上訴人公司與戊○○○間並無任何法律關係存在
      。至於上訴人公司雖曾提供土地設定抵押權與戊○○○，惟戊○○○迄未貸與
      上訴人公司任何款項，不具備消費借貸之要物性，該消費借貸法律關係依法不
      生效力，其債權不存在，則擔保物權亦無所附酌。上訴人公司與戊○○○間既
      無任何法律關係存在，則上訴人公司簽發支票顯非清償積欠戊○○○之債務甚
      明。
    2.上訴人公司所以簽發系爭支票與戊○○○，係因被上訴人黃美稱因處理委任事
      務負擔必要債務，請求上訴人公司代償，故上訴人簽發支票與戊○○○，係代
      償被上訴人黃美因處理委任事務所負擔之必要債務，而戊○○○收受票據之原
      因係受償被上訴人因處理委任事務，對其所負擔之債務。準此，必須被上訴人
      因處理委任事務所負擔之必要債務，上訴人公司始有代償之義務。本件被上訴
      人黃美因委任關係所發生之代墊費用，既已全部消滅，已如上述，則上訴人公
      司之代償義務自無由發生，從而被上訴人戊○○○此項票據債權其原因欠缺，
      上訴人公司自得提出抗辯拒絕履行。
    3.又本件被上訴人丁○○係黃美之子，年僅二十七歲，何來大筆資金借與戊○○
      ○，再徵諸系爭之一千五百萬元支票，係依民國八十三年三月七日黃美與乙○
      ○所簽立協議書後附之但書中，所載由昭陽建設公司簽發交戊○○○收執五張
      支票之其中一張。該五張支票，戊○○○從未兌領，其兌領者實為左列之人：
      八十三年三月十五日票號七七八○一四，面額五百萬元之支票係黃美提示兌
        現。
      八十三年五月十日票號七七八○一五，面額一千萬元之支票係由黃美之子丁
        ○○( 即本件被上訴人 )提示兌領。
      八十三年八月十日票號七七八○一六，面額一千萬元之支票，先是由丁○○
        之帳號託收，後改由陳勝德託收、兌領。
      八十三年十月十日本件系爭七七八○一七號支票，係由丁○○託收領取( 遭
        上訴人聲請假處分而未兌現得逞 )。
      八十三年九月十日票號七七八０一八，面額一百九十萬元支票亦係由丁○○
        提示領取。
      足證被上訴人丁○○取得系爭支票，並無任何對價關係，被上訴人間亦明知該
      項票據原因抗辯之存在，企圖利用票據之轉讓，切斷票據原因抗辯，套取上訴
      人公司款項甚明。
  (六)依商業會計法規定，會計事項之發生，均應取得或給與足證明之會計憑證( 第十
    四條 )、原始憑證、證明事項之經過，而為造具記帳憑證所根據之憑證( 第十五
    條第一項 )，原始憑證其種類可分外來憑證，對外憑證及內部憑證( 第十六條 )
    ，而商業應根據原始憑證( 按如發票 )，編製記帳憑證( 按如收入，支出傳票 )
    ，再根據記帳憑證，登入帳簿，同法第十八條第一項亦定有明文。
    從而，商業會計，必須有原始憑證、記帳憑證及帳簿，缺一不可。  鈞院認定被
    上訴人到底有無墊付款項，自應受此大前提之拘束。
  (七)依上訴人與黃美於民國八十二年五月三十日所簽訂之協議書第四條約定，工程費
    用之開支全部由甲方( 即黃美 )依工程進度負責先行代支工程應付款．．．。
    由此約定可知，上訴人委託被上訴人黃美支付者，僅係工程款，並不包括其他款
    ，因而育嘉聯合會計師事務所八十九年一月十一日鑑定意見書綜合鑑定報告書所
    列之款項，若非支付工程款之支出，上訴人予以否認，應予剔除．．．。
    諸如(一)鑑定意見書第二十一頁第一項支付工程款及工資借支有疑慮者一五、五０
    九、四四二元部分。(二)第二十四頁第三項被黃美領走之款項一千三百萬元部分。
    (三)同頁第五項資金流向不明者五、四五二、九九二元部分，或因非支付工程款，
    或因支付何種工程款去向不明，故而，應自黃美墊付之工程款中予以剔除。
  (八)依右揭協議書第四條末段約定：「．．．並於每期工程款支付時，．．．雙方共
    同建立會計帳目，每月簽章認定」。
    故而，黃美對昭陽建設公司八十二年五月三十起至八十二年八月十二日止間對款
    項之支付應負善良管理人之義務，殊不容被上訴人諉卸責任，謂與伊無關。
    故而，對於資金不當之支付及流向不明者，皆不應列入黃美之墊付工程款內。
  (九)又鑑定意見書第二十一頁第一項，「．．．．有疑慮者計有一五、五０九、四四
    二元外，餘應屬支出流向清楚」云云。
    經查，此部分所謂支出流向清楚，計有二千八百餘萬元，此部分上訴人於八十七
    年十月六日所具之準備書八狀第二項中，請求命鑑定人會計師查核到底(一)有無廠
    商請款發票﹖(二)有無工地經理陳南榮簽核之請款單﹖(三)有無林淑燕記帳之帳簿、
    傳票﹖(四)有無黃美付款之支出憑證﹖
    其後八十八年一月十二日提出之鑑定報告書之補充說明，謂僅有一千零九十七萬
    九千三百三十五元，係有廠商請款發票及工地經理陳南榮簽核之請款單。其餘一
    千七百二十萬五千八百五十二元因沒有工地經理簽認，且沒有依商業會計法之規
    定作帳，是否真有支出，上訴人不予承認，被上訴人應舉證證明確係工程支出。
  (十)綜右，黃美主張伊墊付之工程款中應扣除詹月鳳入款一、六三０萬元，而鑑定報
    告意見書中支付工程款有疑慮者一五、五０九、四四二元，黃美自己領走一千三
    百萬元，資金流向不明五、四五二、九九二元，及支付工程款中未經工地主任簽
    認一千七百二十萬五千八百五十二元，及還陳宗仁工程款之一千七百萬五千元（
    已扣掉黃美自己領走之一千三百萬元），均應自黃美墊付款金額中扣除。
  (十一)又被上訴人黃美及其子丁○○繫屬於  鈞院八十四年重上字第一一五、一一六號
    、八十五年重上字第三０號八十五年上字第二九、四二號等五件中主張之債權計
    有五四、六六五、六００元，扣除黃美管理昭陽建設公司期間墊付款中是否支付
    工程款有疑慮者一五、五０九、四四二元，黃美自己領走一千三百萬元，資金流
    向不明五、四五二、九九二元，支付工程款未經工地主任簽認之一千七百二十萬
    五千八百五十二元，償還陳宗仁工程款之一千七百萬五千元，房屋銷售收入款一
    千萬元去向不明，上訴人主張黃美、丁○○侵權行為應負損害賠償，賠償金應予
    被上訴人主張金額予以抵銷，顯然被上訴人已無再請求上訴人支付之權利。
丙、被上訴人戊○○○方面：
  被上訴人戊○○○未於言詞辯論期日到場，亦未提出任何書狀為聲明或陳述。
      理  由
一被上訴人戊○○○經合法通知，無正當理由不到場，核無民事訴訟法第三百八十六
  條各款所列之情形，應依上訴人昭陽公司之聲請，由其一造辯論而為判決。
二本件上訴人即被上訴人昭陽公司在原審起訴主張：伊於民國八十二年五月間為籌措
  興建臺東市東海國宅資金，與訴外人詹月鳳及黃美簽約合資興建，黃美遂掌控昭陽
  公司，並與其所指定之昭陽公司原董事長陳宗仁製作不實之憑證，並夥同被上訴人
  戊○○○詐稱其等已共同支出費用達新臺幣( 下同 )九千二百八十四萬一千元，昭
  陽公司因之簽發付款人臺灣中小企業銀行臺東分行、票號七七八０一七號、發票日
  八十三年十月十日、面額一千五百萬元支票( 下稱系爭支票 )乙紙即係上述款項中
  之一部分，但該款項無合法之支出憑證，顯為黃美、戊○○○與陳宗仁間共同串通
  詐騙，故戊○○○對上開系爭支票並無債權存在。又系爭支票受款人「戊○○○」
  四字非昭陽公司法定代理人所寫，係莊憲忠所寫，當時昭陽公司之印章及公司法定
  代理人印章均在莊憲忠手裡。另系爭支票上所載「禁止轉讓背書」並未劃掉，又系
  爭支票第一背書人為貫申公司戊○○○並未背書，故系爭支票之背書並不連續，執
  票人( 即被上訴人兼上訴人 )丁○○無法證明其票據上之權利，昭陽公司並未向戊
  ○○○借用四千萬元，而是黃美向戊○○○借的，而黃美支付東海國宅工程款之義
  務，昭陽公司否認黃美所稱有借面額二千萬元之支票予丁○○，及丁○○已還其一
  千萬元等證詞，故戊○○○及丁○○就系爭支票無債權關係存在等情，求為確認戊
  ○○○、丁○○持有系爭支票之支票債權不存在之判決。
三戊○○○、丁○○則以：系爭支票之現執票人為丁○○，而非戊○○○，昭陽公司
  對於戊○○○提起本件確認系爭支票債權不存在之訴，顯無即受確認判決法律上之
  利益。又支票為文義及無因證券，丁○○不必證明票據之原因關係。況戊○○○於
  八十三年三月七日與昭陽公司訂立「但書」，昭陽公司系爭支票及另三張支票( 合
  計面額四千萬元之支票 )用以換回昭陽公司原所簽發面額各二千萬元之支票二張，
  之後，昭陽公司已依約履行後換票之三張面額分別為五百萬元、一千萬元、一千萬
  元之支票，不特承認上述「但書」之真正，進而依約履行該三張支票，可見戊○○
  ○取得系爭支票之原因並無不當。而戊○○○於八十三年三月十八日之前，曾向丁
  ○○借款二千五百萬元，始由戊○○○背書轉讓系爭支票及另紙由昭陽公司所簽發
  前述已兌現之三張支票中之一張( 票號七七八０一五號、發票日八十三年五月十日
  、面額一千萬元 )，故丁○○取得系爭支票亦有對價關係。系爭支票上「禁止背書
  轉讓」之記載業已塗銷，昭陽公司辯稱尚有該項記載云云，殊非可採。況戊○○○
  取得系爭支票，以背書交予貫申公司，貫申公司以空白背書轉讓與戊○○○，戊○
  ○○再以另一印文背書轉讓與丁○○，背書非不連續。昭陽公司訴請確就系爭支票
  之債權不存在，為無理由等語，資為抗辯。另丁○○於原審法院對於昭陽公司提起
  反訴，主張反訴原告丁○○持有昭陽公司所簽發面額一千五百萬元之系爭支票一張
  ，於八十三年十月十一日提示，竟遭昭陽公司向原法院聲請假處分( 八十三年度全
  字第一０二號 )，禁止反訴原告為付款之提示而不獲付款，為此，依票據關係提起
  本件反訴，訴請昭陽公司應給付反訴原告丁○○系爭支票面額一千五百萬元及自提
  示日八十三年十月十一日起至清償日止按年息百分之六計算之利息之判決( 原判決
  另駁回戊○○○及丁○○關於對昭陽公司依侵權行為法律關係請求給付三十八萬元
  部分，經原審判決此部分反訴原告之訴駁回，戊○○○未提起上訴，丁○○提起上
  訴後，惟於本院最後言詞辯論期日時已不再就此部分聲明不服，已告確定 )。
四本件系爭支票業經戊○○○背書轉讓與丁○○，並同時將設定於昭陽公司所有臺東
  市○○段一一七地號等十五筆土地之抵押權辦理變更登記讓與丁○○，系爭支票於
  八十三年十月十一日經丁○○提示不獲兌現，現仍由丁○○持有中等情，有丁○○
  提出系爭支票、退票理由單及上述土地登記簿謄本各一件為證，並經彰化商業銀行
  花蓮分行八十四年七月六日彰花字第一一八八號函附於原審卷可稽。戊○○○既未
  就系爭支票主張其仍有票據上之權利而生爭執，依最高法院二十七年上字第三一六
  號判例意旨，昭陽公司對於戊○○○提起本件確認系爭支票之票據債權不存在之訴
  ，即無受確認判決之法律上利益存在，其此部分之訴為無理由，應予駁回。
五經查，昭陽公司與黃美間之訴訟，及昭陽公司與丁○○、戊○○○間之訴訟，分別
  繫屬於本院民事庭八十四年度重上字第一一五號、八十四年度重上字第一一六號、
  八十五年度上字第二九號、八十五年度上字第四二號、八十五年度重上字第三０號
  、八十五年度重上字第三五號，本件訴訟即其中之一，而上述六件訴訟中，當事人
  所提出之攻擊防禦方法又大致相同，因之就其相同之攻擊防禦方法逐次明如下：
  1.黃美主張其連同詹月鳳於民國八十二年五月三十日與昭陽公司訂立合約書後，共
    同支付工程款合計達九千二百八十四萬一千零四十五元之明細如下：八十二年
    五月三十一日，黃美將九百九十萬元依昭陽公司之指示，存入其董事長陳宗仁在
    台灣省合作金庫帳戶，而昭陽公司如何分配花用該九百九十萬元及後開入款情形
    ，均有其會計林淑燕制作之帳冊可稽。八十二年六月二日，黃美開立取款條，
    交昭陽公司由彰化銀行台東分行黃美之帳戶領取一百十萬元。八十二年六月三
    日，由黃美開立取款條，交昭陽公司由彰銀台東分行帳戶領取三百八十二萬元。
    八十二年六月四日，由黃美開立取款條，交昭陽公司由上開黃美銀行帳戶領取
    二百萬元。八十二年六月五日，由黃美開立取款條，交昭陽公司由黃美上開帳
    戶領取四百六十萬元( 因昭陽公司會計陳小姐以購車為由，個人向黃美借款十五
    萬元，故該取款條金額乃四百七十五萬元 )。八十二年六月八日，由黃美開立
    取款條，交昭陽公司由黃美之銀行帳戶領取二百九十三萬元。八十二年六月九
    日，由黃美開立取款條，交昭陽公司由黃美之帳戶領取一百萬元。八十二年六
    月十日，由黃美開立取款條，交昭陽公司由彰銀台東分行黃美帳戶領取五百五十
    三萬元。八十二年六月十日，由黃美開立取款條，交昭陽公司由台東區中小企
    業銀行營業部黃美之子丁○○帳戶領取五十萬元。八十二年六月十五日，由黃
    美開立取款條，交昭陽公司由黃美之銀行帳戶領取五百六十二萬三千二百七十二
    元。八十二年六月十五日，由黃美開立取款條，交昭陽公司由黃美之銀行帳戶
    領取七十五萬元。八十二年六月十六日，由黃美開立取款條，交昭陽公司由黃
    美之銀行帳戶領取二十五萬元。八十二年六月十六日，由黃美開立取款條，交
    昭陽公司由黃美之銀行帳戶領取五十六萬九千九百元。八十二年六月十八日，
    由黃美開立取款條，交昭陽公司由黃美之銀行帳戶領取十萬元。八十二年六月
    十八日，黃美自台灣土地銀行花蓮分行匯款三百萬元入昭陽公司在台灣土地銀行
    台東分行之支票存款帳戶。八十二年六月二十一日，由黃美開立取款條，交昭
    陽公司由黃美之銀行帳戶領取二百七十三萬一千四百十四元。八十二年六月二
    十一日，由黃美開立取款條，交昭陽公司由黃美帳戶領取三萬九千八百元。八
    十二年六月二十五日，黃美自台灣中小企業銀行花蓮分行匯款一百三十一萬零一
    百四十八元入昭陽公司在台灣中小企業銀行台東分行之支票存款帳戶。八十二
    年六月二十六日，黃美自台灣中小企業銀行花蓮分行款一千三百萬元入昭陽公
    司在台灣中小企業銀行台東分行之支票存款帳戶。八十二年六月二十八日，黃
    美自台灣土地銀行花蓮分行款五百萬元入昭陽公司在台灣土地銀行台東分行之
    活期存款帳戶。八十二年六月二十六日，由黃美開立同年六月三十日之取款條
    交昭陽公司由黃美在彰銀台東分行之帳戶領取三十萬元。八十二年七月九日，
    黃美由在上開銀行帳戶提領十四萬元，以其中之四萬元交付昭陽公司。八十二
    年七月九日，由詹月鳳匯款一百三十萬元入昭陽公司在台灣土地銀行台東分行一
    八三０－四號支票存款帳戶。八十二年七月十日，由詹月鳳匯款一百五十萬元
    入昭陽公司在台灣土地銀行台東分行一七０八五七號活期存款帳戶。八十二年
    七月十二日，黃美以夫丙○○名義自台灣土地銀行花蓮分行匯款四百五十萬元入
    昭陽公司在台灣土地銀行台東分行之活期存款帳戶，惟出資僅記為三百六十九萬
    五千元。八十二年七月二十六日，黃美存入一百四十七萬元於昭陽公司在台灣
    土地銀行台東分行之活期存款帳戶，並由黃美開立取款條，交昭陽公司由彰化銀
    行台東分行黃美之帳戶領取三十三萬一千五百十一元，亦存入昭陽公司上開銀行
    帳戶。又為支付昭陽公司前向黃美借款五千萬元之當年五、六月份二個月利息合
    計二百萬元，及支付詹月鳳之夫劉松癸建築師為昭陽公司辦理東海國宅建築融資
    之勞務費一百五十萬元，昭陽公司乃以帳面沖轉之方式，記為黃美與詹月鳳於當
    日就上開金額合計出資五百三十萬一千五百十一元。八十二年七月三十日，黃
    美以夫丙○○名義自台灣土地銀行花蓮分行匯款三百萬元入昭陽公司在台灣土地
    銀行台東分行之活期存款帳戶。八十二年七月三十日，由詹月鳳匯款四百萬元
    入昭陽公司在台灣土地銀行台東分行一七０八五七號活期存款帳戶。八十二年
    七月三十日，黃美自台灣土地銀行花蓮分行匯款一千萬元入昭陽公司在台灣土地
    銀行台東分行一八三０－四號支票存款帳戶。前開至項金額合計為九千二百
    八十四萬一千零四十五元等情( 以上參見黃美於本院八十五年度上字第二九號八
    十六年一月七日所提出之答辯( 續二 )狀內之主張 )，業據黃美提出取款條影本
    十八張、匯款條影印八張、帳冊影本乙份、存摺影本乙份為證( 見本院八十五年
    度上字第二九號卷(二)第七十三頁起至一０二頁 )。且黃美與詹月鳳上開共同支付
    工程款明細至項之主張，經核與本院送請育嘉聯合會計師事務所於八十九年
    一月十一日之綜合鑑定報告書( 詳如附件 )，伍之一起至之三十一止( 見該報告
    書第二頁起至第一九頁止 )所載之資金流入情形悉相合( 即上開黃美所主張
    項起至項止，與附件之鑑定書伍之一起至伍之廿五均相符合；上開黃美所主張
    之第項與該鑑定報告書伍之二十六、二十七、二十八相符合；上開黃美所主張
    之、、項分別依序與綜合鑑定書伍之二十九、三十、三十一相符合 )，即
    堪信黃美上開之主張為真實。再就附件鑑定書陸就資金流入方面之鑑定意見( 見
    鑑定書頁 )中之一二三五六七部分之資金流入昭陽公司或其公司當時之董事長
    李榮權，應可認定黃美及詹月鳳確有匯入該等資金至昭陽公司，應無疑問。而鑑
    定意見陸之四( 見鑑定書頁 )所指：「自丁○○( 上訴人黃美之子 )銀行帳戶
    中提領但未匯入上訴人昭陽建設股份有限公司銀行帳戶中計五００、０００元」
    云云，經查係指鑑定書伍之九( 見附件鑑定書第７頁 )所載：「．．．惟自傳票
    上得知係支付1.板模工王秀梅借支五００、０００元」，故該五十萬元雖未入昭
    陽公司帳戶，惟自傳票得知係支付昭陽公司板模工王秀梅借支之用，仍可認定係
    黃美自其子丁○○帳戶提領該五十萬元借予昭陽公司。又鑑定書陸之八( 見附件
    鑑定書第頁)所載：「無任何匯款資料者計三、五００、０００元」，經查係
    指鑑定書伍之二十八( 見鑑定書第頁 )所載：「無任何匯款資料，只於八十二
    年七月十五日帳載記錄，支付上訴人昭陽建設股份有限公司應付予上訴人黃美借
    款五０、０００、０００元之當年五、六月份二個月利息合計二、０００、００
    ０元，及支付建築融資手續費一、五００、０００元，計三、五００、０００元
    ，帳載係以1.沖還陳宗仁之工程款處理( 屬於無憑證第二類 )。」情形，查此部
    分之三百五十萬元，據黃美於本院八十五年度上字第二九號卷(二)( 第六八頁反面
    第二行起至六九頁正面第一行止 )係主張以帳面沖轉方式為之，並據其提出該帳
    面( 見上開卷一００頁 )係記載：「至２＼五０００萬元利息，在貸方下記載
    二、０００、０００元」及「辦理融資手續費一、五００、０００元」云云，查
    黃美、詹月鳳與昭陽公司於八十二年五月三十日所簽訂之合約書第四條約定：「
    ．．．合約成立後所有甲方( 按指黃美、詹月鳳 )先行支付之款項，由付款日起
    償還日止，乙方( 按指昭陽公司 )應每月依銀行放款利率繳交金額利息，並於每
    期工程款支付時，乙方同意該期工程款支付百分之廿五為協助管理之報酬( 報酬
    金利息由甲方自理 )雙方共同建立會計帳目，每月簽章認定。」又同上合約書第
    七條約定：「．．．(五)乙方提供東海段一二九號等十五筆土地詳如附表(一)，供甲
    方作為先前融資擔保或另行借貸，．．」，準此，該日記帳之上開所載之利息二
    百萬元及辦理融資手續費一百五十萬元，依上開八十二年五月三十日合約書第四
    條、第七條(五)之約定，即無不合，且該帳目既係訂約雙方共同建立之會計帳目，
    並每月簽章認定，即不容任何一方任意否認其真實性，故爾該三百五十萬元仍應
    認係黃美、詹月鳳所投資昭陽公司之資金之一部。從而，黃美、詹月鳳與昭陽公
    司於八十二年五月三十日訂立合約書後，確有出資共九千二百八十四萬一千零四
    十五元。而昭陽公司於八十七年四月十五日於本院八十五年度重上字第三十號審
    理所提出之準備書六狀中亦謂：「雙方曾依黃美所主張墊付款九千二百八十四萬
    一千零四十五元，算至八十二年八月十日之利息應是一、四０五、一五四元，有
    計算表可證( 證八 )，．．」( 見上開卷第六宗第一五二頁反面第二行起 )，及
    於同一書狀中陳稱：「三其後昭陽公司按月支付九六七、０七四萬( 按：該萬字
    係贅誤 )元，計付八十二年九、十、十一月止( 證十 )」、「證八所記之計算利
    息，與八十三年三月七日之協議書內容相符，故而，該本件證物計算利息表為真
    正，並非虛偽」各等詞( 見同上案卷第一五二頁反面第六、七行、第一五四頁第
    四、五行 )，並提出證八及證十之利息計算表四紙( 見同上案卷第一七０頁起至
    第一七三頁 )，該帳冊係在昭陽公司繳呈之總帳簿第一六一、一六三、一六五頁
    影印而來，依上所述，該帳目為黃美、詹月鳳與昭陽公司雙方所共同建立之會計
    帳目，並每月簽章認定，應為真實，洵堪認定。上述之九千二百八十四萬一千零
    四十五元之出資，係戊○○○出資四千萬元，黃美出資三千五百九十二萬元，詹
    月鳳一千六百九十二萬餘元所聚合，其中戊○○○所出資之四千萬元係以其夫陳
    勝德在其銀行及信用合作社帳號之款支付或轉帳入黃美在其銀行帳戶，由黃美名
    義出資借予昭陽公司，有黃美提出之證五戊○○○( 支付昭陽公司借款四０、０
    ００、０００元)之帳冊明細乙冊( 附於八十五年度重上字第三０號卷外之證物)
    可稽。另詹月鳳所出資之一千六百九十二萬餘元係詹月鳳於八十二年八月間以其
    不動產提供抵押借款一千萬元予昭陽公司及匯入昭陽公司現款六百九十餘萬元。
    另黃美部分之出資為三千五百九十二萬元等情，為黃美之訴訟代理人李百峰律師
    於八十九年一月二十八日本院準備程序時所自承( 見本院八十五年度重上字第三
    ０號卷第十宗卷內該日筆錄 )。
  2.黃美、詹月鳳與昭陽公司簽訂八十二年五月三十日之合約書後，嗣於八十二年七
    月二十八日由甲方詹月鳳、黃美與乙方陳宗仁、李榮福、李榮義在興農山莊會議
    室訂立協議書，約明詹月鳳以其所有房、地提供由黃美負責借款壹仟萬元，於建
    築融資核妥後先償還詹月鳳及黃美所提供的不動產設定物塗銷，有關紅利則須至
    分戶貸款後才給甲方。該協議書第(五)項並約明紅利：乙方須支付伍千萬元還予甲
    方。又該協議書備註載為：「本協議事項是年５月日甲、乙雙方所簽事項中
    途變更再度協議，往後甲、乙雙方以本協議書之內容為主，八十二年五月三十日
    所簽之約廢除失效。本協議書成立後甲方全部代支公司之款項，公司應簽借據支
    票給甲方收執，黃美與詹月鳳之帳目黃美應負二分之一除外之溢支金額，詹月鳳
    應立借據與黃美，紅利及利息部分雙方各二分之一分攤。」有該協議附卷可稽(
    見本院八十五年度重上字第三０號卷外黃美所提出證貳之7.協議書 )，復於
    八十二年八月十日，由甲方黃美、乙方昭陽公司( 董事長陳宗仁 )及李素勤、鄭
    輝煌就前開協議書再行簽訂協議書之補充約定( 附於同上卷外證 )，除約明(一)
    ：甲方( 指黃美 )截至本日止協助建築工程，業已完成之地下室部分全數工程款
    資金共新台幣玖仟貳佰捌拾肆萬壹仟元正，上開款項應由乙方簽立同額借據支票
    。．．(四)本案乙方應依上開金額依銀行放款利率，每月支付利息於甲方。(五)有關
    紅利新台幣伍仟萬元，乙方同意甲方依預售之價格認購本國宅之房屋，否則最遲
    於分戶貸款時還予甲方．．。」上開八十二年七月二十八日協議書及八十二年八
    月十日協議書之補充約定簽立後，昭陽公司即簽發付款人台灣土地銀行台東分行
    支票紙( 票號Ｂ0000000、Ｂ0000000、Ｂ0000000，發
    票日依序為八十三年二月十日、八十三年三月十日、八十三年四月十日，面額依
    序為一千五百萬元、一千五百萬元、一千二百八十四萬一千元 )予黃美、詹月鳳
    ( 上開紙支票影本，見本院八十五年度重上字第三０號卷外黃美所提出證六之
    八十三年三月七日協議書所附之支票影本 )，昭陽並另簽發付款人為台灣土地銀
    行台東分行之支票二紙( 票號Ｂ0000000、Ｂ0000000，發票日均
    載為八十三年五月十日，面額均為二千萬元 )予戊○○○( 上開支票二紙影本，
    見本院八十五年度重上字第三０號卷外黃美所提出之證六，八十三年三月七日但
    書所附之支票影本二紙 )收執。上開昭陽公司前董事長陳宗仁( 係於八十二年六
    月十一日起至同年八月十六日止任昭陽公司董事長，在其任昭陽公司董事長之前
    昭陽公司董事長為李榮權，昭陽公司於八十二年八月十七日以後之董事長為乙○
    ○，迄今仍是，此有經濟部函附卷可稽 )所簽發交予黃美收執之票號Ｂ0000
    000號、Ｂ0000000號、Ｂ0000000號金額共計四千二百八十四
    萬一千元( 上開支票三紙背面均有昭陽公司董事李榮義及現任董事長乙○○背書
     )，嗣經黃美與昭陽公司於民國八十三年三月七日再訂立協議書，約明由昭陽公
    司另行簽發三紙支票即付款人台灣中小企業銀行台東分行票號七七八０二一號、
    發票日八十三年十二月十日，面額壹仟壹佰玖拾貳萬元支票乙紙( 上開支票乙紙
    係原法院八十四年度訴字第一一八號、本院八十五年度重上字第三０號昭陽公司
    與黃美間確認債權不存在事件中所爭執之支票 )及付款人台灣中小企業銀行台東
    分行票號七七八０二五號、發票日八十三年十一月十日面額壹仟貳佰萬元，票號
    七七八０一九號、發票日八十三年十月十日面額壹仟貳佰萬元之支票二紙( 上開
    二紙支票係原法院八十四年度訴字第一八、七三號、本院八十四年度重上字第一
    一六號昭陽公司與黃美間確認債權不存在事件中所爭執之二張支票 )，三張支票
    共面額三千五百九十二萬元給予黃美，用以換回前述由昭陽公司所簽發給予黃美
    、詹月鳳之票號Ｂ0000000號、Ｂ0000000號、Ｂ0000000
    號( 面額依序為一千五百萬元、一千五百萬元、一千二百八十四萬一千元 )之三
    張支票( 共面額四千二百八十四萬元一千元 )，於八十三年三月七日協議書第一
    項中並約明：「餘額陸佰玖拾貳萬壹仟元，屬詹月鳳所有，不另列立」等詞，且
    黃美與昭陽公司於八十三年三月七日簽訂協議書，除以上開票號七七八０二一號
    ( 面額一千一百九十二萬元 )、票號七七八０二五號( 面額一千二百萬元 )、票
    號七七八０一九號( 面額一千二百萬元 )支票三紙換回票號一０七六三五號( 面
    額一千五百萬元 )、票號一０七六三六號( 面額一千五百萬元 )、票號一０七六
    三六號( 面額一千二百八十四萬一千元 )支票三紙( 前三紙支票與後三紙支票所
    相差面額六百九十二萬一千元，協議書約明該餘額六百九十二萬一千元係屬詹月
    鳳所有，不另列立」外，同時昭陽公司並簽發三張支票( 如協議書附件二所示 )
    給付黃美，該三紙支票即付款人台灣中小企業銀行票號七七八０二六號( 發票日
    八十三年十月一日，面額二百萬元 )、七七八０二四號（發票日八十三年十二月
    一日，面額一百七十四萬五千六百元）、七七八０二七號（發票日八十三年十一
    月一日，面額二百萬元），對於票號七七八０二六號、七七八０二四號、七七八
    ０二七號三紙支票之簽發，昭陽公司主張：「係雙方於八十三年三月七日約定免
    除紅利支付，墊款利息改以月息二分計算，利息金額扣除詹月鳳墊款本金三百五
    十萬元、一百三十萬元、一百五十萬元、一、八０一、五一一元、一百五十萬元
    後之黃美墊款餘額為七一、０四一、０四五元，以二分利息計算至八十二年八月
    十日止為二、四三八、八０九元。八月十日至九月、十月、十一月十日止，三個
    月以二分利息三個月為四、二六二、四六二元。十一月十日至八十三年三月十日
    止，計四個月二分之利息為二、四八三、二八三號( 因扣除戊○○○四千萬元，
    故本金剩三一、０四一、０四五元 )，然後將二、四三八、八０九元（八十二年
    五月三十一日至八月十日之利息 )加四、二六二、四六二元( 八十二年八月十一
    日至八十二年十一月十日之利息 )加二、四八三、二八三元( 八十二年十一月十
    一日起至八十三年三月十日止之利息 )，總計九、一八四、五五四元，應付給黃
    美。但因黃美前曾領取部分利息，故應由九、一八四、五五四元扣減一、四０五
    、一五四元及九六七、０００元、九六七、０００元、九六七０００元，餘額四
    、八七八、四００元才是真正補給黃美之利息，利息四、八七八、四００元加上
    黃美之本金餘額三一、０四一、０四五元，總計三五、九一九、四四五元。但原
    先黃美結帳主張尚欠本金四千二百八十四萬一千元，經變更免付紅利，改支二分
    利息後之本息僅應付三五、九一九、四四五元( 四、八七八、四００元加三一、
    ０四一、０四五元 )，多出之六、九二一、五五五元應退還昭陽公司。所以八十
    三年三月七日協議書第一條稱：「雙方同意由乙方另行簽發三紙支票( 到期日分
    別為八十三年十月十日、十一月十日、十二月十日，金額分別為一千二百萬元、
    一千二百萬元、一千一百九十二萬元，合計共三千五百九十二萬元，如附件二所
    示，交由甲方收執，餘額六百九十二萬一千元屬詹月鳳所有，不另列立 )，以交
    換甲方所有之前開三紙支票」，．．．從以上證據所示，(一)證八所記之計算利息
    ，與八十三年三月七日之協議書內容相符，故而，該本件證物計算利息表為真正
    ，並非虛偽。．．．五另外紅利部分，依前述，黃美已同意拋棄，改按月利率二
    分計算．．」云云等詞( 以上見昭陽公司於本院八十五年度重上字第三０號卷第
    六宗第一五二頁反面第八行起至一五四頁第四行、及第一五五頁第五行之準備書
    六狀所載；及見昭陽公司於本院八十五年度重上字第三五號卷第一八七頁反面第
    一行起至一八九頁第二行止之補充上訴理由二狀所載 )，雖黃美否認其與昭陽公
    司於八十三年三月七日協議時有約定免除紅利改為月息二分計算之利息，並稱：
    「上訴人( 指昭陽公司 )於八十六年二月十八日所具補充上訴理由二狀所附證四
    之支款、存款明細表影本，明載該份明細表係上訴人( 按指昭陽公司 )在台灣土
    地銀行台東分行所開立一八三０之四號支票存款之帳目，上訴人竟主張該明細表
    為被上訴人（按指黃美）之支票存款帳戶資料云云，已屬顯然錯誤。上訴人( 指
    昭陽公司 )進而以該份自己帳戶明細表上之記載，主張被上訴人（黃美）於八十
    二年八月十日收取其一、四０五、一五四元之所謂利息云云，更屬無稽。．．」
    等詞（見本院八十五年度重上字第三五號卷第二宗第五七頁黃美所提出之答辯(
    續二) 狀所記載 )。本院查：昭陽公司上開主張伊公司與黃美於八十三年三月七
    日協議時有約定免除紅利，改按月息二分計算( 扣除詹月鳳墊款部分及其利息 )
    給付黃美，並計算應付與黃美之利息至八十三年三月十日前按月息二分計算為利
    息九、一八四、五五四元，扣減原先已給付之利息一、四０五、一五四元、九六
    七、０００元、九六七、０００元、九六七、０００元後，應再給付利息四、八
    七八、四００元，再加上黃美本金三一、０四一、０四五元( 業已扣減戊○○○
    之四千萬元及詹月鳳之部分 )為三五、九一九、四四五元，但因黃美主張其本息
    為四二、八四一、０００元，故減去上開之三五、九一九、四四五元等於六、九
    二一、五五五元，此為黃美應退還予昭陽公司者等情，有昭陽公司所提出之利息
    計算表影本乙份( 見八十五年度重上字第三０號卷第六宗第一七０－一七二頁 )
    ，該利息計算表係影印自昭陽公司所繳呈之總帳簿第一六一、一六三、一六五頁
    而來，顯非臨訟製作，且與八十三年三月七日之協議書內容相符；又依前開所述
    八十二年五月三十日合約書及八十二年八月十日所簽訂之協議書補充約定，黃美
    墊付工程款應付利息，昭陽公司係以銀行利率計算給之，有上開八十二年五月三
    十日合約書及八十二年八月十日所簽訂之協議書可稽，並非以月息二分計算利息
    給付黃美。而依上開昭陽公司所提出之利息計算表原先之利息( ５＼起至＼
    １０止，係按借方金額乘以銀行放款利率計算而得 )，而於八十三年三月七日協議
    後，扣詹月鳳墊款後，於摘要欄天數右方圴按月息二分重算利息，並就＼１０以
    前三個月按本金七一、０四一、０四五元依月息二分乘以三個月算出利息為四、
    二六二、四六二元( 上開本金七一、０四一、０四五元即黃美本金三一、０四一
    、０四五元加上戊○○○之四千萬元 )，又自十一月十日起至八十三年三月十日
    止，則以黃美本金三一、０四一、０四五元按月息二分乘四個月得出利息為二、
    四八三、二八三元，有昭陽公司提出計算表二件相互對照可知( 見本院八十五年
    度重上字第三０號卷第六宗第一七０、一七一、一七二頁與一七四、一七五、一
    七六頁相互對照 )，該利息計算表於８＼１０有記載利息合計一、四０五、一五四
    元( 見本院八十五年度重上字第三五號卷第一宗第一九六頁 )，且於昭陽公司在
    其台灣土地銀行帳號00－000－00000－0號八十二年八月之支票存款
    分戶明細表上確有記載八十二年八月十二日以支票號碼0000000號支出金
    額一、四０五、一五四元，有分戶明細表乙紙可證( 見同上卷第一九八頁證四 )
    ，亦足以證明昭陽公司所提出之利息計算表為真正，並非事後臨訟所偽造。黃美
    雖否認有收取該一、四０五、一五四元之利息( 本院八十五年度重上字第三五號
    卷第二宗第五七頁黃美答辯( 續二 )狀 )並謂：「開票以後都是月息兩分來算，
    八十二年五月三十日合約書如詹月鳳、黃美出資，昭陽公司按銀行利息付，但都
    沒有付，此合約已作廢，八十二年七月二十八日黃美、詹月鳳與昭陽公司訂協議
    書，同年八月十日又訂立協議書補充約定，．．」云云( 見本院八十五年度重上
    字第三０號卷(十)之八十九年一月二十八日準備程序筆錄第五頁所載 )，然查，上
    開之八十二年五月三十日合約書、八十二年七月二十八日協議書、八十二年八月
    十日協議書補充約定，僅約明利息按銀行放款利率計算，並無所謂開票後按月息
    二分來算之記載，且就前開黃美與昭陽公司於八十三年三月七日所訂之協議書亦
    無隻字片語記載利息之計算，則黃美所稱開票以後都是月息兩分來算，核與上開
    合約書、協議書、協議書之補充約定、及八十三年三月七日之協議書約定係按銀
    行利率計算利息不相符合，且昭陽公司確有給付黃美上開按銀行利率計算之利息
    一、四０五、一五四元，有上述之分戶明細表可證，為昭陽公司所自認，並有該
    張一０七六二六號支票( 發票日八十二年八月十一日、面額一、四０五、一五四
    元) 影本附卷可稽( 見本院八十四年度重上字第一一六號卷第四宗內本院八十九
    年三月十五日言詞辯論筆錄及黃美之訴代李百峰律師所提出之該張支票影本 )，
    更可佐證昭陽公司所主張該利息計算表( 本院八十五年度重上字第三五號卷第一
    宗第一九六頁起至一九八頁證四止 )為真正，非臨訟所偽造，堪信為真實，黃美
    辯稱昭陽公司並未付任何利息云云，殊非可採。( 黃美於本院最後一次言詞辯論
    中亦承認該張支票係昭陽公司依銀行利率給付伊之利息 )。是昭陽公司所提出之
    利息計算表應為真實，其上所載利息其於八十三年三月七日以後因與黃美約定因
    免除紅利，遂改為按利息二分計算，並追溯至八十二年五月三十一日起算至八十
    三年三月十日後，計算利息共九、一八四、五五四元，扣減原先已給付利息一、
    四０五、一五四元、九六七、０００元、九六七０００元、九六七、０００元後
    ，應再給付利息四、八七八、四００元，再加上黃美本金三一、０四一、０四五
    元，合為三五、九一九、四四五元( 約合三千五百九十二萬元 )，故改以三張支
    票共面額三千五百九十二萬元換回黃美原持有之三張支票共面額四千二百八十四
    萬一千元( 另於八十三年三月七日協議書約明餘款六百九十二萬元屬詹月鳳所有
    ，不另列立，已如上述 )，再以支票號碼七七八０二六號( 發票日八十三年十月
    一日，面額二百萬元 )、七七八０二七號( 發票日八十三年十一月一日，面額二
    百萬元 )、七七八０二四號( 發票日八十三年十二月一日，面額一百七十四萬五
    千六百元 )三張充為上開未到期三張支票面額共三千五百九十二萬元未到期之按
    月息二分計算之補貼，亦可佐證黃美與昭陽間於八十三年三月七日協議時有以免
    除紅利，改以月息二分計算利息之約定，否則，昭陽公司僅須以按銀行利率為其
    支付利息即可，又何須以高出銀行利率甚多之月息二分為支付利息予黃美，故昭
    公司抗辯稱其與黃美間確有以免除紅利，改支以按月息二分計算之約定等語，洵
    堪採信。黃美主張未有免除紅利之約定云云，殊非可採。故而本件原法院八十四
    年度重訴字第二號民事判決就黃美對於昭陽公司請求給付紅利事件中所為黃美勝
    訴之判決( 即命昭陽公司應給付黃美新台幣二千五百萬元，及自民國八十四年一
    月十二日起至清償日止，按週年利率百分之五計算之利息之判決 )，尚有未合，
    此部分昭陽公司提起上訴( 由本院八十五年度重上字第三五號審理 )，即屬有理
    由，應由本院廢棄原判決( 原法院八十四年度重訴字第二號民事判決 )，改諭知
    黃美敗訴之判決。
  3.右又開支票號碼七七八０二六號（發票日八十三年十月一日，面額二百萬元 )之
    支票，於到期日後經黃美提示，業已兌現，此為黃美所自認。而昭陽公司所簽發
    付款人台灣中小企業銀行台東分行票號七七八０二七號( 發票日八十三年十一月
    一日，面額二百萬元 )，經持票人於八十三年十一月二日提示後不獲支付( 該張
    票號七七八０二七號支票，即原法院八十四年度訴字第一八八號昭陽公司與黃美
    間確認支票債權不存在事件，現上訴於本院即八十五年度上字第四二號 )及支票
    號碼七七八０二四號( 發票日八十三年十二月一日，面額一百七十四萬五千六百
    元 )，經持票人於八十三年十二月一日提示不獲支付( 該張票號七七八０二四號
    支票，即原法院八十四年度訴字第一一九號昭陽公司與黃美間確認債權不存在事
    件中所爭執者，現上訴於本院八十五年度上字第二九號審理中 )。
    至於前述由昭陽公司所開立台灣土地銀行台東分行甲存帳號一三八０四號之支票
    號碼Ｂ0000000號( 發票日八十三年五月十日，面額二千萬元 )及支票號
    碼Ｂ0000000號( 發票日八十三年五月十日，面額二千萬元 )二紙予戊○
    ○○，經昭陽公司與戊○○○雙方於八十三年三月七日協議結果，由戊○○○退
    還前開支票二紙，另由昭陽公司再行開立支票四紙，即付款人均為台灣中小企業
    銀行台東分行票號七七八０一四號( 發票日八十三年三月十日，面額五百萬元 )
    、票號七七八０一五號( 發票日八十三年五月十日、面額一千萬元 )、票號七七
    八０一六號( 發票日八十三年八月十日，面額一千萬元 )、票號七七八０一七號
    ( 發票日八十三年十月十日，面額一千五百萬元 )等情，有八十三年三月七日之
    但書及其附件之支票影本附卷可稽( 見本院八十五年度重上字第三０號卷外所附
    黃美所提出之證六協議書及其內之但書及所附之支票影本 )，而上述之支票號碼
    七七八０一四號、七七八０一五號、七七八０一六號三張支票共面額二千五百萬
    元，均經持票人到期提示後業已兌現，為兩造所不爭執，堪信為真實，僅其中之
    支票號碼七七八０一七號( 發票日八十三年十月十日，面額一千五百萬元 )經執
    票人於八十三年十月十一日提示不獲兌現( 上開支票號碼七七八０一七號支票即
    係原法院八十四年度訴字第一九號昭陽公司與戊○○○、丁○○間確認債權不存
    在事件所爭執之支票，亦即本院八十四年度重上字第一一五號所審理者 )。
  4.綜右事證得知，黃美、詹月鳳於民國八十二年五月三十日與昭陽公司訂立合約書
    後，自八十二年五月三十一日起至同年八月十一日止期間內，確有為昭陽公司支
    出九千二百八十四萬一千元( 千元以下之零四十五元金額捨去不論 )，而上開金
    額至八十三年三月七日之協議書及同日之但書時，黃美之部分為三千五百九十二
    萬元，詹月鳳之出資為一千六百九十二萬一千元，戊○○○之部分為四千萬元，
    黃美上開之三千五百九十二萬元，則由昭陽公司簽發付款人台灣中小企業銀行台
    東分行支票三張，即票號七七八０一九號( 發票日八十三年十月十日，面額一千
    二百萬元 )、票號七七八０二五號( 發票日八十三年十一月十日，面額一千二百
    萬元 )( 按：上開二張支票即本院八十四年重上字第一一六號事件中之系爭二張
    支票 )，及票號七七八０二一號( 發票日八十三年十二月十日，面額一千一百九
    十二萬元 )( 按：上開支票一張即本院八十五年度重上字第三０號事件中之系爭
    支票一張 )。而詹月鳳之上開一千六百九十二萬一千元，業經昭陽公司與詹月鳳
    就上開詹月鳳出資之一千六百九十二萬一千元部分業已達成解決方案，為證人詹
    月鳳所自承( 見本院八十五年度上字第二九號卷第二宗第三九、四０頁，詹月鳳
    之一千六百九十二萬一千元部分，不在本院所審理之前述六件民事案所爭執之支
    票內，不在此贅論 )。昭陽公司復主張其已與詹月鳳和解之一千六百九十二萬一
    千元應予扣減云云，因與本案中之支票無關，即不應予以扣減。另戊○○○之出
    資四千萬元部分，依前開八十三年三月七日但書之約定，由昭陽公司於是日簽發
    付款人均為台灣中小企業銀行台東分行票號七七八０一四號( 發票日八十三年三
    月十日，面額五百萬元 )、七七八０一五號（發票日八十三年五月十日，面額一
    千萬元）、七七八０一六號( 發票日八十三年八月十日，面額一千萬元 )、七七
    八０一七號( 發票日八十三年十月十日，面額一千五百萬元 )支票四紙換回昭陽
    公司原先所簽發予戊○○○之二張支票( 即付款人均為台灣土地銀行台東分行票
    號Ｂ0000000號、發票日八十三年五月十日，面額二千萬元及票號Ｂ00
    00000號，發票日八十三年五月十日，面額二千萬元 )，其後，昭陽公司並
    已兌現上開之票號七七八０一四號、七七八０一五號、七七八０一六號支票三張
    （合計面額為二千五百萬元 )，僅賸票七七八０一七號( 發票日八十三年十月十
    日，面額一千五百萬元 )一張未兌現( 此張未兌現之支票即係本院八十四年度重
    上字第一一五號審理之系爭支票 )。再者，因黃美與昭陽公司於民國八十二年七
    月二十八日所訂之協議書第五項原約定紅利係昭陽公須付伍仟萬元予詹月鳳、黃
    美，並於該日協議書備註欄內加填：「．．本協議書成立後甲方全部代支付公司
    之款項，公司應簽借據支票給甲方( 按指詹月鳳、黃美 )收執，黃美與詹月鳳之
    帳目黃美應負二分之一除外之溢支金額，詹月鳳應立借據與黃美，紅利及利息部
    分，雙方各二分之一分攤」等詞，是上開協議書內關於紅利之約定，即昭陽公司
    應給詹月鳳、黃美二人之紅利為五千萬元，又詹月鳳、黃美二人就紅利及利息，
    雙方各二分之一分攤，亦即黃美可分得紅利為二千五百萬元。其後黃美與昭陽公
    司於八十二年八月十日所簽訂之協議書補充約定除於第一項中確認甲方( 指詹月
    鳳、黃美二人 )截至本日( 指八十二年八月十日 )止協建築工程，業已完成之地
    下室部分全數工程款資金共新台幣玖仟貳佰捌拾肆萬壹仟元正外，尚於上開協議
    書之補充約定第四項約定：「本案乙方應依上開金額依銀行效款利率，每月支付
    利息於甲方。」第五項約定：「有關紅利新台幣伍仟萬元，乙方同意甲方依預售
    之價格認購本國宅之房屋，否則最遲於分戶貸款時還予甲方，．．」云云，可見
    昭陽公司應付與詹月鳳、黃美為協助建築工程所支出之資金利息是按「銀行放款
    利率」計算給付，並非按「月息二分給付」，至為明顯，且就帳冊上所記載之利
    息欄內原亦按「銀行放款利率」計算給付黃美，此不僅有上述之給付利息支票號
    碼一０七六二六號，發票日八十二年八月十一日，面額一、四０五、一五四元附
    卷可稽，黃美亦承認有收領該張支票利息屬實，已如上述。於八十三年三月七日
    黃美與昭陽公司復訂協議書時，確已約定免除上開紅利之給付，而改按以「月息
    二分」計算，此不僅由上述之帳冊之利息計算表( 另記載於摘要欄內 )，並溯及
    自八十二年五月三十一日起算至八十三年三月十日止，方有尚應再給付黃美之利
    息差額四、八七八、四００元，加上黃美本金三一、０四一、０四五元，合計為
    三五、九一九、四四五元之數，此亦昭陽公司簽發三張支票共面額三千五百九十
    二萬元予黃美之由來，但因該三張共面額三千五百九十二萬元之支票，發票日分
    別為八十三年十月十日，八十三年十一月十日、八十三年十二月十日，距離八十
    三年三月七日協議時尚有段時日，故黃美及昭陽公司因有約定免除該紅利之約定
    ，故仍按月息二分計算上述相差期間內之黃美損失，故由昭陽公司再行簽發七七
    八０二六( 發票日八十三年十月一日，面額二百萬元）、七七八０二七號（發票
    日八十三年十一月一日，面額二百萬元）、七七八０二四號（發票日八十三年十
    二月一日，面額一百七十四萬五千六百元）予黃美，亦可證明兩造間確有免除紅
    利，改以按月息二分計算之約定，否則何以戊○○○之四千萬元亦係於同日間以
    遠期支票換票，而未另簽發距離發票日期間之利息支票（蓋昭陽公司與戊○○○
    間並無有關紅利之約定，故亦無簽發任何之利息支票），從而，昭陽公司辯稱已
    與黃美有免除上述紅利之約定，改支以按月息二分計算之利息云云，洵堪採信，
    黃美抗辯稱未有免除紅利之約定，而係自開票後即按月息二分計算，且其未領取
    有利息云云，即不可採。上開七七八０二六號屆期提示已獲兌現，為兩造所不爭
    執，而號碼七七八０二七號、七七八０二四號二張支票分別為本院八十五年度上
    字第四二號、八十五年度上字第二九號事件中之系爭支票，因該二張支票係因免
    除紅利之約定所轉換按月息二分計算，故基本上與一般所謂純為利息約定性質者
    不同，故不受民法第二０五條利息超過百分之二十無請求權之適用，併此明。
    從而，本件中黃美或丁○○於案內所提出之支票，確有其債權之存在，昭陽公司
    提起各該訴訟，請求確認各該支票之債權不存在，即屬無據。
  5.至昭陽公司主張之會計林淑燕於臺灣臺東地方法院檢察署八十三年度偵字第一九
    三二號昭陽公司告訴陳宗仁、李素勤侵占一案中證稱：「伊初進公司，公司帳目
    凌亂，後因資金不足，請款無法付，改為黃美負責公司業務，並償付原由昭陽公
    司已支付之工程款四千萬元，黃美在公司期間，陳宗仁並未掌管公司，亦未支用
    公司款，均由黃美管理，印鑑章亦在黃美處，帳戶由其自行保管，陳宗仁只是傀
    儡，伊所記取之帳係依黃美囑咐，依帳面觀之，黃美、戊○○○、詹月鳳共出資
    九千餘萬，黃美部分為三千四百餘萬元，惟因伊不負責實際管理資金之進出，無
    法確定所支出之帳目與其三人實際出資是否相符，於離職前公司曾支付一億多元
    工程款，惟不知該款之出處，至於黃美返還昭陽公司之四千萬元雖於八十二年六
    月十五日至八十二年七月十七日統一記載於陳宗仁帳上，惟陳宗仁是否收取，伊
    不知情等語，故黃美是否墊付工程款實有疑問等情，業據提出上開案號之不起訴
    處分書一件為證( 見本院八十五年度重上字第三０號卷第一宗第四一頁起至四九
    頁止 )，惟查黃美( 戊○○○出資之四千萬元依附於黃美名下 )、詹月鳳等於八
    十二年五月三十日與昭陽公司訂立合約後，迄同年八月十日簽訂協議書之補充約
    定時止，確有出資共九千二百八十四萬一千元，已如前述，且依黃美、詹月鳳與
    昭陽公司八十二年五月三十日合約書第四項約定：「．．．雙方共同建立會計帳
    目，每月簽章認定」。是該帳目為雙方共同建立，並每月簽章認定。若有不實之
    帳目，當可於每月簽章認定時提出爭執，何以未予爭執，直至八十二年八月十日
    簽訂協議書之補充約定時，於該補充約定中復確認上開金額之出資屬實，且昭陽
    公司並提出該帳目之利息計算表，並表示該利息計算表上有關利息改按二分之計
    算屬實，並據以主張昭陽公司於八十三年三月七日與黃美協議時有免除兩造間紅
    利之約定，並以改按月息二分計算補給利息及再開三張支票，已如前述，故昭陽
    公司所舉上開證人林淑燕上開證言，並不足以否定黃美、詹月鳳上開出資金額之
    認定。
  6.昭陽公司復主張依其於八十七年四月十五日準備書六狀( 附於本院八十五年度重
    上字第三０號卷內第六宗第一五四頁反面 )黃美墊付工程款七千一百零四萬一千
    零四十五元( 按：不包括詹月鳳出資之一千六百九十二萬一千元在內，亦不包括
    改支月息二分應補給黃美利息按二分計算之四、八七八、四００元在內，參照上
    開卷宗第一七七頁證十三之利息表及本院就本件前開說明可知 )，尚應扣減：(一)
    依八十二年五月三十日黃美應給付昭陽公司三千零五十萬五千元( 四０００萬元
    減掉十二張支票九百四十九萬五千元，有一百萬元未兌現 )黃美說有匯入，但去
    向不明。(二)八十二年六月二十六日黃美入帳一千三百萬元，同日黃美領走者。(三)
    上訴人簽發給戊○○○之四千萬元支票，已兌現二千五百萬元。(四)黃美掌控昭陽
    公司時售屋收入一千多萬元云云。惟查：(一)黃美依其與昭陽公司於八十二年五月
    三十日所訂立合約書應出資，包括代償昭陽公司所開出之十二張支票共面額一、
    ０九九萬五千元，雖其中之一張一百萬元支票( 見該合約書附件二之票號七四九
    九七一號、八十二年六月五日期、面額一百萬元 )未經執票人提示，故黃美未支
    付該張支票款，業經黃美自認並未支付該張一百萬元之支票屬實。惟本院查黃美
    及詹月鳳前開出資共九千二百八十四萬一千元之出資，並不包括該張支票之金額
    在內，此由前述黃美之主張及鑑定書所載可知，故黃美雖未支付該張一百萬元之
    支票，昭陽公司仍不得主張扣減該一百萬元，又由鑑定書可知黃美、詹月鳳於八
    十二年五月三十日與昭陽公司簽訂合約書後迄同年八月十日訂有「協議書之補充
    約定」確認黃美、詹月鳳二人確有出資九千二百八十四萬一千元，該等出資金額
    亦與鑑定書所載相符，可知黃美、詹月鳳二人不僅支付五月三十日合約書附件之
    十二張支票九百四十九萬五千元而已，昭陽公司上開抗辯尚應扣減三千零五十萬
    五千元( 即四千萬元減去十二張票九百四十九萬五千元 )，誠不知其何所依據，
    且昭陽公司所稱該三千零五十萬五千元去向不明云云，惟觀之鑑定書，已詳載上
    開九千二百八十四萬一千元之資金匯入款，昭陽公司就該款資金流出情形逐筆
    明，且就鑑定報告柒( 見附件鑑定書第廿一－廿四頁 )，亦無有所謂三千零五十
    萬五千元去向不明者，僅於柒之五謂：「資金流向不明者計五、四五二、九九二
    元，包括償還陳宗仁工程款之十二張支票中未兌現之二張支票( 按：似為一張支
    票之誤)計一、０００、０００元」云云，故扣除該一百萬元後，資金流向不明
    者僅四、四五二、九九二元，惟資金流向不明之上述金額，並不能證明係黃美所
    私自挪用，此係昭陽公司內部會計記帳之問題，又依八十二年五月三十日雙方合
    約書所載：「．．．雙方共同建立會計帳目，每月簽章認定」，既係由昭陽公司
    與黃美雙方共同建立會計帳目，每月簽章認定，自非黃美一人可以掌控昭陽公司
    ，且雙方再於八十二年七月二十八日、八月十日復簽訂有「協議書」、「協議書
    之補充約定」，顯見兩造已就共同建立之會計帳目詳細對帳無訛。故昭陽公司上
    開應扣減三千零五十萬五千元之抗辯，殊無足採。(二)至於八十二年六月二十六日
    帳一千三百萬元入昭陽公司，並於當日即全數提領( 見附件鑑定書伍之十九( 即
    鑑定書第十三頁 )，惟黃美抗辯稱：昭陽公司早於八十二年三月間即向黃美借款
    一千三百萬元，並簽發同年四月二十二日面額一千三百萬元之支票以供清償，但
    屆期提示不獲支付，昭陽公司乃又換開同年五月二十日之支票，惟又以雙方訂約
    在即( 嗣後於五月三十日訂立合約書 )，要求黃美暫緩提示，至同年六月間，由
    李榮義向黃美稱，由黃美以提示該張五月二十日之支票方式兌領該一千三百萬元
    ，作為黃美應支付合約書附件五所示已付工程款四千萬元中之一部分，黃美乃於
    六月二十六日由臺灣中小企業銀行花蓮分行匯款一千三百萬元進入昭陽公司在臺
    灣中小企業銀行臺東分行帳戶內，供黃美以號碼七四九九五六號( 發票日八十二
    年五月二十日 )兌領，且該張支票並有李榮義之背書等語，經查，黃美上開抗辯
    ，業據其於本院最後言詞辯論期日後提出存摺影本一件及上開票號七四九九五六
    號( 發票日八十二年五月二十日、面額一千三百萬元，提出日章蓋為八十二年六
    月二十六日、支票背面有李榮義之背書 )支票一張為證，堪信黃美上開抗辯為真
    實，故黃美上開提領由其入昭陽公司帳戶之一千三百萬元( 即黃美、詹月鳳對
    昭陽公司九千餘萬元出資之一部分 )，其提領供昭陽公司償還昭陽公司原先向黃
    美借款所開支票兌現之用，又焉能主張由黃美、詹月鳳之出資款金額中予以扣減
    。(三)昭陽公司簽發給戊○○○之四千萬元支票，已兌領二千五百萬元部分，固屬
    實情，已如前述，惟查戊○○○出資為四千萬元部分，昭陽公司原簽發八十三年
    五月十日期之面額均二千萬元之支票二張，其後昭陽公司以票號七七八０一四號
    、七七八一五號、七七八０一六號、七七八０一七號( 面額依序為五百萬元、一
    千萬元、一千萬元、一千五百萬元 )換回前面二張支票，其中之七七八０一四號
    、七七八０一五號、七七八０一六號三張支票屆期經執票人提示皆已兌領，固屬
    實情，惟本件所請求之票據並不包括上開已兌領之金額票據在內，自不生扣減之
    問題。(四)昭陽公司主張黃美掌控時之售屋款一千萬餘元應予扣減云云部分，惟黃
    美否認有收取昭陽公司之售屋款項，辯稱：昭陽公司預售房屋之收入款項，均交
    付予李榮福即昭陽公司之前任總經理、或陳宗仁即昭陽公司前任董事長，或李素
    勤即陳宗仁之妻等語( 見本院八十五年度重上字第三０號卷第七宗第三九頁 )，
    復據證人即昭陽公司之職員陳汶榕結證稱：「( 房屋之預售收入款 )在改組前交
    給李榮福，改組後交給陳宗仁或李素勤」等語明確( 見同上案卷第十五頁筆錄 )
    ，並無任何證據，足以證明黃美有收取昭陽公司之售屋預售款，昭陽公司此部分
    主張扣減，亦乏依據。於茲附加明者為鑑定報告書柒之五及捌之四所謂「資金
    流向不明者計五、四五二、九九二元，包括償還陳宗仁工程款之十二張支票中未
    兌現之二張支票計一、０００、０００元」( 見附件鑑定書第二四、二五頁)，
    係昭陽公司內部帳目之記載是否完備問題，並不影響黃美、詹月鳳等就前述資金
    共有九千二百八十四萬一千元流入昭陽公司之認定。昭陽公司復主張係黃美與陳
    宗仁勾串，虛列有上開資金情事，伊知悉被詐欺後，已予撤銷被詐欺之意思表示
    云云，惟基上說明，並不足以證明黃美有與陳宗仁勾串詐欺情事，昭陽公司所為
    撤銷對其所簽訂之各該合約書、協議書，即於法不合，併予明。
  7.按發票人應照支票文義擔保支票之支付。又執票人向支票債務人行使追索權時，
    得請求自為付款提示日起之利息，如無約定利率者，依年利六釐計算。執票人不
    於第一百三十條所定期限內為付款之提示，或不於拒絕付款日或其後五日內，請
    求作為拒絕證書者，對於發票人以外之前手喪失追索權。票據法第一百二十六條
    、第一百三十三條、第一百三十二條分別定有明文。又發票人雖於提示期限經過
    後，對於執票人仍負責任。票據法第一百三十四條前段亦定有明文。是支票利息
    之起算日為付款提示日，如不為付款之提示，利息之起算，亦無所據，又發票人
    簽發支票交付受款人( 執票人 )，實含有請其向銀錢業者兌領款項之意，而受款
    人受領支票自亦含有願向該銀錢業者提示付款之默示存在，從而其不為付款之提
    示，自係違背提示付款之義務，依誠信原則，當不得逕向發票人請求付款( 最高
    法院七十一年五月四日、七十一年度第八次民事庭會議記錄參照 )本件系爭支票
    ，即付款人臺灣中小企業銀行臺東分行支票號碼七七八０一九號( 發票日八十三
    年十月十日、面額一千二百萬元 )、票號七七八０二五號( 發票日八十三年十一
    月十日、面額一千二百萬元 )( 按上開支票二紙係本院八十四年度重上字第一一
    六號所審理者 )；同上付款人支票號碼七七八０二一號( 發票日八十三年十二月
    十日、面額一千一百九十二萬元 )( 按該張支票係本院八十五年度重上字第三０
    號所審理者 )；同上付款人支票號碼七七八０二七號( 發票日八十三年十一月一
    日、面額二百萬元 )( 按：該張支票係本院八十五年度上字第四二號所審理者 )
    ；同上付款人支票號碼七七八０二四號( 發票日八十三年十二月一日、面額一百
    七十四萬五千六百元。按：該支票一張係本院八十五年度上字第二九號所審理者
    ) ；同上付款人支票號碼七七八０一七號( 發票日八十三年十月十日、面額一千
    五百萬元。按：此張支票一紙係本院八十四年度重上字第一一五號所審理者 )等
    六張支票均為昭陽公司為發票人，為其所自認。而依上述，該等支票之執票人執
    有該等支票俱有原因及對價關係存在，且上述六張支票，依序分別經執票人於八
    十三年十月十一日、八十三年十一月十日、八十三年十二月十日、八十三年十一
    月二日、八十三年十二月一日、八十三年十月十一日提示而不獲兌現，有各該支
    票及退票理由單附於上述各該案原審卷內可稽，執票人於各該案內均對於發票人
    昭陽公司提起反訴，依票據法律關係訴請昭陽公司給付執票人上開各張票據面額
    之金錢及均各自提示日起按年息百分之六計算之利息，依首揭法條規定，即無不
    合。雖昭陽公司曾向原法院聲請就該六張支票之執票人為禁止向發票人為提示付
    款之假處分，分別經原法院於八十三年十月五日以八十三年度全字第九七、九八
    、九九、一００、一０一、一０二號民事裁定命昭陽公司提供相當之擔保金額後
    ，執票人於本案判決確定前，不得向付款人為付款之提示及轉讓與第三人，有各
    該裁定書及昭陽公司提存擔保金之提存款附卷可稽，復為兩造所不爭執，固堪信
    為真實。惟支票假處分係保全程序，其無全程序之實施，應僅在於保全強制執行
    ，並不能因保全程序之施行，而發生實體法上權利義務之變動效果，況如違反假
    處分之強制執行，亦僅依強制執行，亦僅依強制執行法第一百二十九條規定除去
    行為之結果，究不能執此即認定提示不生效力。再者，昭陽公司就上述六張支票
    假處分之本案判決，均經判決其確認票據債權不存在為無理由，應受敗訴之判決
    ，則假處分所欲保全之強制執行程序自失其效力，執票人非不得請求發票人給付
    自提示日起按年利率百分之六計算之利息。昭陽公司抗辯稱執票人不得為付款之
    提示及請求自提示日起算按年率百分之六計算之利息云云，即無所據。
  (五)昭陽公司主張系爭支票之背書不連續，故丁○○對為發票人之昭陽公司即無票據
    上之權利等語，惟查：
    (1)按支票之發票人為支票之最後償還義務人，除支票已罹於消滅時效外，對執票
      人應負絕對之付款義務，故執票人對之有付款請求權，其責任同於匯票之承兌
      及本票之發票人，均為票據之第一債務人，此觀諸票據法第二十二條第一項、
      第一百三十二條、第一百三十四條規定自明，非如票據上之背書人等為第二債
      務人，只負擔保責付，而為相對責任。
    (2)又按「付款人於承兌後應負付款之責，固為票據法第四十九條第一項( 現為第
      五十二條第一項 )所明定，然如執票人不能以背書之連續證明其權利，依同法
      第三十四條第一項( 現為第三十七條第一項前段 )之規定，仍不得請求付款．
      ．．」，最高法院二十一年上字第二０三七號判例著有明文。匯票承兌人與支
      票發票人同為票據第一債務人，依票據法第三十七條第一項及上開判例之明定
      ，支票執票人亦應以背書之連續，證明其權利，始得對發票人行使付款請求權
      ，應無疑義。
    (3)昭陽公司主張系爭支票未經受款人戊○○○背書，即由訴外人貫申公司背書交
      付戊○○○，再由其背書轉讓與被告丁○○，其背書不連續云云，固據其請求
      傳訊證人莊憲忠為證。證人莊憲忠雖證稱系爭支票乃依代理原告簽發予被告戊
      ○○○( 由其代理人黃美代為受領 )，簽發當時即將受款人記載為戊○○○，
      因受款人要求保證，乃再由莊憲忠另代理貫申公司背書後再交回給受款人，且
      依其習慣，開票後均會記載受款人姓名等語。但查證人莊憲忠為昭陽公司之董
      事，並為該公司合資興建上述國宅之貫申公司副總經理，此有臺灣省建設廳之
      原告公司登記案卷中之變更登記事項卡一件在卷可證，復為兩造所不爭，故其
      與昭陽公司有密切之利害關係，灼然可見，故其證詞之證明力如何，已堪置疑
      。矧依丁○○提出系爭支票及八十三年三月七日莊憲忠當日同時代理昭陽公司
      簽發並當場交付予受款人之支票四張( 面額分別為五百萬元、一千萬元、一千
      萬元及一百九十五萬元 )，其上均未載受款人姓名，此為兩造及莊憲忠所不爭
      執，由上可知，證人莊憲忠之證詞與事實不符，要不能採信。昭陽公司抗辯系
      爭支票莊憲忠代理原告簽發予戊○○○並未載明受款人姓名，係莊憲忠代理貫
      申公司為背書後，再填載戊○○○四字後交付予戊○○○，( 由其代理人黃美
      代為受領 )等情，揆諸前揭說明，應堪信實。
    (4)按「本票之發票人應於本票上記載受款人之姓名或商號，未載受款人者以執票
      人為受款人。至於無記名本票則得依交付轉讓之。又執票人得於無記名本票之
      空白內，記載自己或他人為受款人，將其變更為記名本票，票據法第一百二十
      條第一項第三款、第三項、第一百二十四條準用同法第三十條第一項後段及第
      二十五條第二項，分別定有明文。故如由發票人將受款人記載於本票時，須由
      受款人先為背書轉讓，始能認為背書之連續，倘由執票人於無記名本票之空白
      內記載受款人，並將本票背書轉讓與受款人時，則因受款人並非自發票人受讓
      本票之人，即不能因該受款人未在本票背書，遽指為背書不連續，遂謂其不得
      向背書人行使票據上權利」，最高法院六十八年台上字第一九三號判例可資參
      照。本件系爭支票原為無記名支票，嗣由背書人貫申公司填載戊○○○為受款
      人，再由戊○○○背書交付予被告丁○○，已如前述，揆諸前揭判例意旨，系
      爭支票之背書顯為連續，從而，被告丁○○自得依法對發票人行使付款請求權
      ，昭陽公司主張被告丁○○對其支票債權不存在云云，自非可採。
六綜右所述，原審判決駁回昭陽公司對於戊○○○、丁○○之確認債權不存在之訴，
  及判決准許丁○○對昭陽公司之反訴，命昭陽公司給付丁○○一千五百萬元並自民
  國八十四年三月九日起至清償日止，按週年利率百分之六計算之利息部分，核無不
  合，此部分昭陽公司提起上訴，求予廢棄改判，為無理由，應予駁回。至於原判決
  關於駁回丁○○反訴請求之關於自八十三年十月十一日（即提示日）起至八十四年
  三月八日止按週年利率百分之六計算之利息部分，即有未合，此部分丁○○提起上
  訴，求予廢棄改判，為有理由，應予准許，爰廢棄改判其勝訴。廢棄改判部分為命
  清償票據債務之判決，應依職權宣告假執行。但昭陽公司陳明願供擔保，請免為假
  執行，亦無不合，爰酌定相當之擔保金額准許之。兩造其餘攻擊防禦方法，不影響
  本件判決結果，不予贅述。
七據上論斷，本件昭陽公司之上訴為無理由，丁○○之上訴為有理由，依民事訴訟法
  第四百四十九條第一項、第四百五十條、第四百六十三條、第三百八十五條第一項
  、第三百八十九條第一項第四款、第三百九十二條、第七十八條，判決如主文。
中      華      民      國    八十九    年      三      月    二十九    日
                                  審判長法官  謝  志  揚
                                        法官  蔡  俊  有
                                        法官  蔣  有  木
右為正本係照原本作成。
本件昭陽建設股份有限公司如對本判決上訴，須於判決送達後二十日內向本院提出上
訴狀，其未敘述理由者，並應於提出上訴狀後十日內向本院補提理由狀(均須附繕本)
，丁○○部分不得上訴。
                                  法院書記官  徐  菊  枝
中      華      民      國    八十九    年      三      月    二十九    日


司法院資訊處製作；財團法人民間司法改革基金會備份。
